---
title: "El Deflactor Implícito del PIB"
author: "Araceli Martínez Holguín"
date: "April 14, 2024"
output: html_document
---

## Descripción

Variación anual del deflactor implícito del PIB (Base 2013) comparado con el INPC (Base 2da quincena de julio 2018). Frecuencia trimestral, México 1994-2022.

## Librerías

```{r librerias, message=FALSE, warning=FALSE}
library(ggplot2)
library(dplyr)
library(tidyr)
library(openxlsx)
library(lubridate)
```

## Configuración

```{r config}
setwd("~/Documents/Rfiles/Deflactor-PIB")
path <- "~/Documents/Rfiles/Deflactor-PIB/Bases/"
```

## Función auxiliar

Lee un archivo `.xlsx` del PIB, selecciona las filas relevantes, transpone y filtra los periodos no trimestrales.

```{r funcion-leer-pib}
leer_pib <- function(archivo, filas, col_nombre) {
  read.xlsx(paste0(path, archivo), sheet = 1, colNames = FALSE) |>
    (\(df) df[filas, ])() |>
    t() |>
    as.data.frame() |>
    (\(df) df[!(df[, 2] %in% c("6 Meses", "9 Meses", "Anual")) & !is.na(df[, 2]), ])() |>
    (\(df) { colnames(df) <- c("Año", "Trimestre", col_nombre); df })() |>
    (\(df) df[1:(nrow(df) - 3), ])() |>
    (\(df) { df$Año <- rep(1993:2022, each = 4); df })() |>
    (\(df) { df[[col_nombre]] <- as.numeric(df[[col_nombre]]); df })()
}
```

## Carga de datos

### PIB real y nominal (Base 2013)

```{r cargar-pib}
PIB_real_13 <- leer_pib("PIBT_2.xlsx", 4:6, "PIB_real")
PIB_nom_13  <- leer_pib("PIBT_5.xlsx", 4:6, "PIB_nom")
```

### INPC — Promedio trimestral de la variación anual

```{r cargar-inpc}
INPC_quarterly <- read.xlsx(paste0(path, "INPC_93_24.xlsx"), sheet = 1, colNames = FALSE) |>
  (\(df) df[-c(1:12, 373:386), ])() |>
  setNames(c("Fecha", "INPC")) |>
  mutate(
    Fecha       = seq(as.Date("1993-01-01"), as.Date("2022-12-01"), by = "1 month"),
    INPC        = as.numeric(INPC),
    INPC_annual = (INPC - lag(INPC, 12)) / lag(INPC, 12) * 100,
    Quarter     = quarter(Fecha)
  ) |>
  group_by(Year = year(Fecha), Quarter) |>
  summarise(INPC_quarterly = mean(INPC_annual, na.rm = TRUE), .groups = "drop")
```

## Cálculo del deflactor

Se calcula el deflactor implícito como el cociente entre el PIB nominal y el PIB real, y su variación anual trimestral (lag = 4).

```{r deflactor}
Figura_1 <- PIB_nom_13 |>
  mutate(
    PIB_real         = PIB_real_13$PIB_real,
    Deflactor        = PIB_nom / PIB_real,
    Deflactor_annual = (Deflactor - lag(Deflactor, 4)) / lag(Deflactor, 4) * 100,
    INPC             = INPC_quarterly$INPC_quarterly,
    Fecha            = seq(as.Date("1993-03-01"), as.Date("2023-01-01"), by = "3 months")
  ) |>
  select(Fecha, Deflactor = Deflactor_annual, INPC) |>
  slice(-(1:4)) |>   # elimina NAs de variación anual (lag 4)
  pivot_longer(c(Deflactor, INPC), names_to = "Variable", values_to = "Value")
```

## Figura 1

```{r figura-1, fig.width=12, fig.height=10, dpi=300}
Figura_1_plot <- ggplot(Figura_1, aes(x = Fecha, y = Value, color = Variable)) +
  geom_line(linewidth = 1.5) +
  scale_x_date(date_breaks = "1 year", date_labels = "%Y",
               limits = as.Date(c("1994-03-01", "2022-12-01"))) +
  scale_y_continuous(breaks = seq(0, 55, by = 5)) +
  scale_color_manual(values = c("darkcyan", "darkorange")) +
  labs(
    title    = "Variación Anual del Deflactor del PIB (Base 100 = 2013) e INPC (Base 100 = 2018)",
    subtitle = "México, 1994-2023",
    y        = "Variación anual (%), frecuencia trimestral",
    x        = "Años",
    color    = "Indicador",
    caption  = "Fuente: Elaboración propia con datos del INEGI y metodología de la CONASAMI"
  ) +
  theme_minimal() +
  theme(
    plot.title       = element_text(hjust = 0.5, face = "bold", family = "Montserrat"),
    plot.subtitle    = element_text(hjust = 0.5, family = "Montserrat"),
    plot.caption     = element_text(family = "Montserrat", face = "bold", color = "darkgray"),
    axis.text.x      = element_text(angle = 90, vjust = 0.5, hjust = 1, family = "Montserrat"),
    axis.text.y      = element_text(family = "Montserrat"),
    legend.position  = "top",
    panel.grid.major = element_blank(),
    panel.grid.minor = element_blank(),
    axis.line        = element_line(color = "black", linewidth = 1),
    axis.ticks       = element_line(color = "black", linewidth = 1),
    legend.text      = element_text(family = "Montserrat"),
    legend.title     = element_text(family = "Montserrat")
  )

Figura_1_plot
```

## Guardar figura

```{r guardar, eval=FALSE}
ggsave("Figura_1_plot.png", Figura_1_plot, width = 12, height = 10, dpi = 300)
```
