---
title: "Ejercicio 1: El Perfil Sociodemográfico de la ENOE"
output:
  html_document:
    toc: true
    toc_float: true
    theme: flatly
    df_print: paged
---

```{r setup, include=FALSE}
knitr::opts_chunk$set(echo = TRUE, warning = FALSE, message = FALSE)
```

## ¿De qué trata este laboratorio?

En este laboratorio vamos a explorar una base de datos real y grande: la
**Encuesta Nacional de Ocupación y Empleo (ENOE)** del INEGI, correspondiente
al cuarto trimestre de 2025 (una muestra de 50,000 personas encuestadas).

La ENOE es la encuesta que usa el gobierno de México para calcular indicadores
como la tasa de desempleo o el ingreso promedio de los trabajadores. Es una
base "real": tiene más de 100 columnas, muchas con códigos numéricos en vez
de texto (por ejemplo, `sex = 1` significa "Hombre"), y tiene valores
faltantes que hay que tratar con cuidado.

A lo largo del laboratorio vamos a ir avanzando paso a paso:

1. Vamos a **explorar** la base tal como llega, sin modificarla.
2. Vamos a **revisar los datos faltantes** (NA).
3. Vamos a **quedarnos solo con las columnas que nos interesan** y les
   pondremos nombres fáciles de entender.
4. Vamos a **traducir los códigos numéricos** a etiquetas legibles
   (por ejemplo, `1` → "Hombre", `2` → "Mujer").
5. Vamos a **calcular indicadores del mercado laboral**: quiénes son
   económicamente activos, quiénes están ocupados y quiénes desocupados
   (esto último solo para calcular la tasa de desocupación; en este
   laboratorio nos concentramos en la **población ocupada**).
6. Vamos a calcular **medidas de tendencia central y de dispersión**
   (media, mediana, moda, desviación estándar, varianza, rango) para la edad
   y el ingreso **de la población ocupada**.
7. Vamos a **graficar** la distribución de estas variables con histogramas.
8. Vamos a estudiar la **relación entre variables** con una matriz de
   correlación.
9. Al final, vamos a aprender una lección importante: la ENOE es una
   **encuesta por muestreo**, así que cada persona de la base representa a
   varias personas en la población real (esto se guarda en la columna
   `fac_tri`, el "factor de expansión"). Primero haremos todo el análisis
   **sin usar ese factor** (más fácil de entender), y al final compararemos
   qué cambia si lo usamos. Esta comparación es la lección más importante del
   laboratorio.

**Nota para quienes toman el curso:** en este laboratorio todavía no usamos
funciones propias (`function() {...}`). Nos vamos a concentrar en la
**población ocupada** para el análisis de edad, ingreso y correlaciones; el
grupo de **desocupados** solo lo usamos para calcular la tasa de
desocupación, uno de los tres indicadores clásicos del mercado laboral.

---

## 0. Preparación del entorno

Antes de trabajar necesitamos cargar los paquetes que usaremos. Cada uno
tiene un propósito distinto:

- `dplyr`: para filtrar, seleccionar y transformar datos (`filter()`,
  `select()`, `mutate()`, `summarise()`).
- `ggplot2`: para hacer gráficas.
- `scales`: para dar formato a los números de los ejes (comas, porcentajes).
- `openxlsx`: para leer archivos de Excel (`.xlsx`).
- `Hmisc`: para calcular medias y cuantiles **ponderados** (los usaremos al
  final).
- `corrplot`: para graficar la matriz de correlación.

```{r librerias}
# Si no tienes instalado algún paquete, quita el "#" de la siguiente línea
# y ejecútala una sola vez:
# install.packages(c("dplyr", "ggplot2", "scales", "openxlsx", "Hmisc", "corrplot"))

library(dplyr)
library(ggplot2)
library(scales)
library(openxlsx)
library(Hmisc)
library(corrplot)

# Definimos el directorio de trabajo: aquí es donde R va a buscar el archivo
# de Excel y donde va a guardar lo que le pidamos guardar.
# NOTA: dentro de un archivo .Rmd, setwd() solo aplica a ese "chunk".
# Es más seguro colocar el .Rmd, el .xlsx y la carpeta "salidas" en la
# misma carpeta, y no usar setwd() en absoluto (ver nota abajo).
setwd("~/Cursos-R/Ejercicios/Ejercicio-1")
```

> **Nota importante sobre `setwd()` en R Markdown:** cuando usas `Knit` para
> generar el HTML, R Markdown normalmente usa como directorio de trabajo la
> carpeta donde está guardado el propio archivo `.Rmd`, sin importar lo que
> pongas en `setwd()`. Si tu archivo de Excel no aparece o marca error de
> "no se encuentra el archivo", la solución más simple es:
> 1. Guardar el `.Rmd` en la misma carpeta que `enoe_2025_4t_sample_50k.xlsx`.
> 2. Quitar o comentar la línea `setwd(...)`.
> 3. Leer el archivo solo con su nombre, por ejemplo:
>    `read.xlsx("enoe_2025_4t_sample_50k.xlsx", ...)`.

---

## 1. Lectura de la base de datos

Leemos el archivo de Excel una sola vez y lo guardamos en un objeto llamado
`enoe`. Le decimos a R que trate las celdas vacías, con un espacio, o con el
texto `"NA"` como valores faltantes.

```{r leer-datos}
enoe <- read.xlsx(
  "enoe_2025_4t_sample_50k.xlsx",
  na.strings = c("", " ", "NA")
)
```

Con `View()` normalmente abrimos una ventana para inspeccionar la base como
si fuera una hoja de cálculo. **Esta función no debe usarse dentro de un
chunk que se va a convertir a HTML** porque abre una ventana interactiva de
RStudio y detiene (o rompe) el proceso de generación del documento. Para
explorar la base de forma interactiva, ejecuta `View(enoe)` directamente en
la consola de RStudio, no dentro del `.Rmd`.

```{r vista-previa}
# En el documento HTML usamos head() en su lugar, que sí se puede imprimir.
head(enoe)
```

---

## 2. Exploración inicial de la base

Antes de hacer cualquier cálculo, siempre conviene mirar la estructura de los
datos: cuántas filas y columnas tiene, y qué tipo de dato es cada columna.

```{r explorar}
# str() muestra el tipo de cada columna (numérica, texto, etc.) y algunos
# valores de ejemplo.
str(enoe)

# dim() nos da el número de filas y columnas.
dim(enoe)

# names() y colnames() hacen lo mismo: nos muestran el nombre de cada columna.
names(enoe)
colnames(enoe)
```

---

## 3. Revisión de valores faltantes (NA)

Una base tan grande casi siempre tiene columnas con datos faltantes. Vamos a
contar cuántos NA tiene cada columna y a graficar las que más tienen.

```{r na-conteo}
# colSums(is.na(enoe)) cuenta, para cada columna, cuántas celdas son NA.
na_counts <- colSums(is.na(enoe))
na_counts

# Guardamos esos conteos en una tabla (data.frame) para poder ordenarla
# y graficarla más fácilmente.
total_filas <- nrow(enoe)

na_resumen <- data.frame(
  columna = names(na_counts),
  na_count = na_counts,
  na_percent = round((na_counts / total_filas) * 100, 2)
) %>%
  filter(na_count > 0) %>%
  arrange(desc(na_count))

na_resumen
```

Ahora graficamos las columnas con más valores faltantes:

```{r na-grafica}
ggplot(na_resumen, aes(x = reorder(columna, -na_count), y = na_count)) +
  geom_bar(stat = "identity", fill = "forestgreen") +
  labs(title = "Datos faltantes por columna",
       x = "Columnas",
       y = "Número de NA") +
  theme_minimal() +
  theme(axis.text.x = element_text(angle = 45, hjust = 1))
```

---

## 4. Selección de las variables de interés

La base tiene más de 100 columnas, pero la mayoría son claves técnicas del
diseño muestral que no vamos a usar en este laboratorio. Nos quedamos solo
con las variables relevantes para el mercado laboral, y les damos nombres
más fáciles de recordar con `select()`:

```{r seleccion-variables}
mercado_laboral <- enoe %>%
  select(
    entidad     = cve_ent,   # entidad federativa (01 a 32)
    sexo        = sex,       # 1 = Hombre, 2 = Mujer
    edad        = eda,       # edad en años cumplidos
    escolaridad = anios_esc, # años de escolaridad aprobados
    niv_ins     = niv_ins,   # nivel de instrucción (1 a 5)
    clase1      = clase1,    # 1 = Población Económicamente Activa (PEA)
                              # 2 = Población No Económicamente Activa (PNEA)
    clase2      = clase2,    # dentro de la PEA: 1 = Ocupada, 2 = Desocupada
    pos_ocu     = pos_ocu,   # tipo de empleo / posición en la ocupación
    rama        = rama,      # sector de actividad económica (7 categorías)
    ing7c       = ing7c,     # nivel de ingreso en 7 categorías
    ingocup     = ingocup,   # ingreso mensual en pesos (población ocupada)
    ing_x_hrs   = ing_x_hrs, # ingreso por hora trabajada
    horas       = hrsocup,   # horas trabajadas a la semana
    ponderador  = fac_tri    # factor de expansión trimestral
  )

# Revisamos el nuevo data frame: debería tener las mismas filas que "enoe"
# pero muchas menos columnas.
dim(mercado_laboral)
str(mercado_laboral)
```

---

## 5. Limpieza y recodificación de variables categóricas

En la ENOE, el código `0` casi siempre significa "no aplica" (por ejemplo,
`pos_ocu = 0` para alguien que no está ocupado). Si no lo convertimos en NA,
R lo va a tratar como un número válido y nuestras estadísticas van a salir
mal. Por eso, **primero** convertimos los ceros en NA con `na_if()`, y
**después** convertimos la columna en un factor con etiquetas legibles.

```{r recodificacion}
mercado_laboral <- mercado_laboral %>%
  mutate(
    # ---- Sexo ----
    sexo = factor(sexo, levels = c(1, 2), labels = c("Hombre", "Mujer")),

    # ---- Población Económicamente Activa / No Activa ----
    clase1 = factor(clase1, levels = c(1, 2),
                     labels = c("PEA", "PNEA")),

    # ---- Condición de ocupación (solo tiene sentido dentro de la PEA) ----
    clase2 = factor(clase2, levels = c(1, 2, 3, 4),
                     labels = c("Ocupada", "Desocupada",
                                "Disponible", "No disponible")),

    # ---- Tipo de empleo / posición en la ocupación ----
    pos_ocu = na_if(pos_ocu, 0),
    pos_ocu = factor(pos_ocu, levels = c(1, 2, 3, 4, 5),
                      labels = c("Subordinado(a) y remunerado(a)",
                                 "Empleador(a)",
                                 "Trabajador(a) por cuenta propia",
                                 "Trabajador(a) sin pago",
                                 "No especificado")),

    # ---- Nivel de instrucción ----
    niv_ins = na_if(niv_ins, 0),
    niv_ins = factor(niv_ins, levels = c(1, 2, 3, 4, 5),
                      labels = c("Primaria incompleta",
                                 "Primaria completa",
                                 "Secundaria completa",
                                 "Medio superior y superior",
                                 "No especificado")),

    # ---- Sector de actividad económica (rama) ----
    rama = na_if(rama, 0),
    rama = factor(rama, levels = 1:7,
                   labels = c("Agropecuario",
                              "Industria extractiva y electricidad",
                              "Industria manufacturera",
                              "Construcción",
                              "Comercio",
                              "Restaurantes y alojamiento",
                              "Otros servicios")),

    # ---- Nivel de ingreso agrupado (7 categorías del INEGI) ----
    ing7c = na_if(ing7c, 0),
    ing7c = factor(ing7c, levels = 1:7,
                    labels = c("Hasta 1 s.m.", "Más de 1 a 2 s.m.",
                               "Más de 2 a 3 s.m.", "Más de 3 a 5 s.m.",
                               "Más de 5 s.m.", "No recibe ingresos",
                               "No especificado")),

    # ---- Variables numéricas: el 0 también significa "no aplica" ----
    ingocup   = na_if(ingocup, 0),
    ing_x_hrs = na_if(ing_x_hrs, 0),
    horas     = na_if(horas, 0)
  )

# Revisamos cómo quedaron las variables recodificadas.
summary(mercado_laboral$sexo)
summary(mercado_laboral$pos_ocu)
summary(mercado_laboral$niv_ins)
```

---

## 6. Población en edad de trabajar, PEA, ocupados y desocupados

Ahora vamos a construir, paso a paso, los grupos de población que se usan
para calcular los indicadores del mercado laboral. Cada grupo es un
subconjunto del anterior:

```{r grupos-poblacion}
# Población en Edad de Trabajar (PET): en México, se considera a partir de
# los 15 años.
PET <- mercado_laboral %>%
  filter(edad >= 15)

# ¿Cuántas personas se quedaron fuera de la PET por ser menores de 15 años?
cat("Personas totales en la base:", nrow(mercado_laboral), "\n")
cat("Personas en la PET (15 años o más):", nrow(PET), "\n")
cat("Personas menores de 15 años (fuera de la PET):",
    nrow(mercado_laboral) - nrow(PET), "\n\n")

# Población Económicamente Activa (PEA): dentro de la PET, quienes trabajan
# o buscan trabajo.
PEA <- PET %>%
  filter(clase1 == "PEA")

cat("Personas en la PEA:", nrow(PEA), "\n")
cat("Personas en la PNEA (dentro de la PET):", nrow(PET) - nrow(PEA), "\n\n")

# Ocupados y desocupados son subconjuntos de la PEA.
ocupados <- PEA %>%
  filter(clase2 == "Ocupada")

desocupados <- PEA %>%
  filter(clase2 == "Desocupada")

cat("Personas ocupadas:", nrow(ocupados), "\n")
cat("Personas desocupadas:", nrow(desocupados), "\n")
```

### Indicadores del mercado laboral (sin ponderar, por ahora)

Con estos cuatro grupos ya podemos calcular los tres indicadores más
conocidos del mercado laboral. Por ahora los calculamos **sin usar el
ponderador** (más adelante veremos qué cambia si lo usamos):

```{r indicadores-sin-ponderar}
# Tasa de participación: qué proporción de la PET participa en el mercado
# laboral (trabajando o buscando trabajo).
tasa_participacion <- nrow(PEA) / nrow(PET) * 100
cat("Tasa de participación (sin ponderar):", round(tasa_participacion, 2), "%\n")

# Tasa de desocupación: qué proporción de la PEA no tiene trabajo pero lo
# busca.
tasa_desocupacion <- nrow(desocupados) / nrow(PEA) * 100
cat("Tasa de desocupación (sin ponderar):", round(tasa_desocupacion, 2), "%\n")

# Tasa de ocupación: qué proporción de la PET tiene trabajo.
tasa_ocupacion <- nrow(ocupados) / nrow(PET) * 100
cat("Tasa de ocupación (sin ponderar):", round(tasa_ocupacion, 2), "%\n")
```

---

## 7. Estadística descriptiva de la edad: población ocupada

Vamos a calcular las medidas de tendencia central (media, mediana, moda) y
de dispersión (desviación estándar, varianza, rango) para la edad de las
personas ocupadas.

```{r edad-ocupados-estadisticas}
# ---- Media ----
media_edad_ocupados <- mean(ocupados$edad, na.rm = TRUE)
media_edad_ocupados

# ---- Mediana ----
mediana_edad_ocupados <- median(ocupados$edad, na.rm = TRUE)
mediana_edad_ocupados

# ---- Desviación estándar ----
sd_edad_ocupados <- sd(ocupados$edad, na.rm = TRUE)
sd_edad_ocupados

# ---- Varianza ----
var_edad_ocupados <- var(ocupados$edad, na.rm = TRUE)
var_edad_ocupados

# ---- Rango (valor mínimo y máximo) ----
rango_edad_ocupados <- range(ocupados$edad, na.rm = TRUE)
rango_edad_ocupados
```

R base no trae una función para calcular la **moda** (el valor más
frecuente), así que la calculamos "a mano" con `table()`, que cuenta cuántas
veces aparece cada edad:

```{r edad-ocupados-moda}
# table() cuenta cuántas veces aparece cada valor de edad.
tabla_edad_ocupados <- table(ocupados$edad)

# El valor máximo de esa tabla es la frecuencia más alta.
frecuencia_maxima_ocupados <- max(tabla_edad_ocupados)

# Buscamos qué edad(es) tienen esa frecuencia máxima: esa es la moda.
moda_edad_ocupados <- names(tabla_edad_ocupados)[tabla_edad_ocupados == frecuencia_maxima_ocupados]
moda_edad_ocupados
```

Imprimimos un resumen completo:

```{r edad-ocupados-resumen}
cat("EDAD de la población ocupada\n")
cat(" Media          :", round(media_edad_ocupados, 2), "\n")
cat(" Mediana        :", mediana_edad_ocupados, "\n")
cat(" Desv. estándar :", round(sd_edad_ocupados, 2), "\n")
cat(" Varianza       :", round(var_edad_ocupados, 2), "\n")
cat(" Rango          :", rango_edad_ocupados[1], "a", rango_edad_ocupados[2], "\n")
cat(" Moda           :", moda_edad_ocupados, "\n\n")
```

Y graficamos la distribución con un histograma, marcando la media y la
mediana con líneas punteadas:

```{r edad-ocupados-histograma}
label_media_ocupados   <- paste0("Media: ", round(media_edad_ocupados, 1), " años")
label_mediana_ocupados <- paste0("Mediana: ", round(mediana_edad_ocupados, 1), " años")

ggplot(ocupados, aes(x = edad)) +
  geom_histogram(binwidth = 5, fill = "navy", color = "white") +
  geom_freqpoly(binwidth = 5, color = "#00C5CD", linewidth = 1) +
  geom_vline(aes(xintercept = media_edad_ocupados, color = label_media_ocupados),
             linetype = "dashed", linewidth = 1) +
  geom_vline(aes(xintercept = mediana_edad_ocupados, color = label_mediana_ocupados),
             linetype = "dashed", linewidth = 1) +
  scale_color_manual(name = "", values = setNames(c("red", "yellow"),
                                                    c(label_media_ocupados, label_mediana_ocupados))) +
  scale_y_continuous(labels = comma, breaks = pretty_breaks()) +
  labs(title = "Distribución de edad de la población ocupada en México",
       subtitle = "Cuarto Trimestre de 2025",
       x = "Edad (años)", y = "Frecuencia (número de personas)") +
  theme_minimal() +
  theme(plot.title = element_text(face = "bold", hjust = 0.5),
        plot.subtitle = element_text(hjust = 0.5),
        legend.position = "bottom")
```

---

## 8. El ingreso: nuestra primera estadística ponderada

Hasta ahora hemos trabajado sin usar la columna `ponderador` (`fac_tri`).
Para el ingreso vamos a introducir, por primera vez, el concepto de
**media y mediana ponderadas**: en vez de que cada persona cuente como "1",
cada persona cuenta como el número de personas que representa en la
población real.

```{r ingreso-ponderado}
# weighted.mean() calcula la media dando más peso a las personas que
# representan a más gente en la población.
media_ingreso <- weighted.mean(ocupados$ingocup, ocupados$ponderador, na.rm = TRUE)
media_ingreso

# wtd.quantile(), del paquete Hmisc, calcula cuantiles (como la mediana)
# tomando en cuenta el ponderador.
mediana_ingreso <- wtd.quantile(ocupados$ingocup, ocupados$ponderador, probs = 0.5, na.rm = TRUE)
mediana_ingreso
```

Graficamos la distribución del ingreso (usando `weight = ponderador` dentro
del histograma, para que la altura de las barras también refleje a cuánta
gente representa cada persona encuestada):

```{r ingreso-histograma}
label_media_ingreso   <- paste0("Media: $", comma(round(media_ingreso, 0)))
label_mediana_ingreso <- paste0("Mediana: $", comma(round(mediana_ingreso, 0)))

ggplot(ocupados %>% filter(ingocup > 0), aes(x = ingocup, weight = ponderador)) +
  geom_histogram(binwidth = 2000, fill = "yellow", color = "white") +
  geom_freqpoly(binwidth = 2000, color = "gold", linewidth = 1) +
  geom_vline(aes(xintercept = media_ingreso, color = label_media_ingreso),
             linetype = "dashed", linewidth = 1) +
  geom_vline(aes(xintercept = mediana_ingreso, color = label_mediana_ingreso),
             linetype = "dashed", linewidth = 1) +
  scale_color_manual(name = "", values = setNames(c("tomato", "tomato3"),
                                                    c(label_media_ingreso, label_mediana_ingreso))) +
  coord_cartesian(xlim = c(0, wtd.quantile(ocupados$ingocup, ocupados$ponderador, 0.99, na.rm = TRUE))) +
  scale_x_continuous(labels = comma, breaks = pretty_breaks(n = 10)) +
  scale_y_continuous(labels = comma) +
  labs(title = "Distribución del ingreso mensual de la población ocupada en México",
       subtitle = "Cuarto Trimestre de 2025",
       x = "Ingreso mensual (pesos)",
       y = "Frecuencia (ponderada)") +
  theme_minimal() +
  theme(plot.title = element_text(face = "bold", hjust = 0.5),
        plot.subtitle = element_text(hjust = 0.5),
        legend.position = "bottom")
```

---

## 9. Deciles de ingreso

Un decil divide a la población en 10 grupos iguales, del 10% que menos gana
(decil 1) al 10% que más gana (decil 10). Usamos `wtd.quantile()` para
encontrar los puntos de corte tomando en cuenta el ponderador:

```{r deciles-calculo}
# 1. Calculamos los puntos de corte de cada decil (0%, 10%, 20%, ..., 100%).
cortes_ingreso <- wtd.quantile(
  ocupados$ingocup,
  weights = ocupados$ponderador,
  probs = seq(0, 1, by = 0.1),
  na.rm = TRUE
)
cortes_ingreso

# 2. Clasificamos a cada persona en su decil correspondiente usando cut().
ocupados <- ocupados %>%
  mutate(decil_ingreso = cut(
    ingocup,
    breaks = cortes_ingreso,
    labels = 1:10,
    include.lowest = TRUE
  ))

# 3. Calculamos, para cada decil, cuánta gente representa y cuál es su
# ingreso promedio.
resumen_deciles <- ocupados %>%
  filter(!is.na(decil_ingreso)) %>%
  group_by(decil_ingreso) %>%
  summarise(
    poblacion_ponderada = sum(ponderador, na.rm = TRUE),
    ingreso_promedio_ponderado = weighted.mean(ingocup, ponderador, na.rm = TRUE),
    .groups = "drop"
  ) %>%
  mutate(pct_poblacion = poblacion_ponderada / sum(poblacion_ponderada) * 100)

resumen_deciles
```

Graficamos el ingreso promedio de cada decil:

```{r deciles-grafica-ingreso}
ggplot(resumen_deciles, aes(x = decil_ingreso, y = ingreso_promedio_ponderado)) +
  geom_col(fill = "#FFB90F") +
  geom_text(aes(label = comma(round(ingreso_promedio_ponderado, 0))),
            vjust = -0.5, size = 3.2) +
  scale_y_continuous(labels = comma, expand = expansion(mult = c(0, 0.1))) +
  labs(title = "Ingreso mensual promedio por decil (ponderado)",
       subtitle = "Cuarto Trimestre de 2025",
       x = "Decil de ingreso",
       y = "Ingreso mensual promedio (pesos)") +
  theme_minimal() +
  theme(plot.title = element_text(hjust = 0.5, face = "bold"),
        plot.subtitle = element_text(hjust = 0.5))
```

Y qué porcentaje del ingreso total se lleva cada decil (esto nos ayuda a ver
qué tan desigual es la distribución del ingreso):

```{r deciles-grafica-participacion}
participacion_decil <- ocupados %>%
  filter(!is.na(decil_ingreso)) %>%
  group_by(decil_ingreso) %>%
  summarise(
    ingreso_total_decil = sum(ingocup * ponderador, na.rm = TRUE),
    .groups = "drop"
  ) %>%
  mutate(pct_ingreso_total = ingreso_total_decil / sum(ingreso_total_decil) * 100)

participacion_decil

ggplot(participacion_decil, aes(x = decil_ingreso, y = pct_ingreso_total)) +
  geom_col(fill = "darkred") +
  geom_text(aes(label = paste0(round(pct_ingreso_total, 1), "%")),
            vjust = -0.5, size = 3.2) +
  scale_y_continuous(labels = function(x) paste0(x, "%"),
                      expand = expansion(mult = c(0, 0.1))) +
  labs(title = "Participación de cada decil en el ingreso total",
       subtitle = "Población ocupada, Cuarto Trimestre de 2025",
       x = "Decil de ingreso",
       y = "% del ingreso total") +
  theme_minimal() +
  theme(plot.title = element_text(hjust = 0.5, face = "bold"),
        plot.subtitle = element_text(hjust = 0.5))
```

---

## 10. Relación entre variables: correlación

Hasta ahora hemos visto cada variable por separado. Ahora vamos a ver si
existe relación entre varias variables numéricas al mismo tiempo: edad,
escolaridad, ingreso, ingreso por hora y horas trabajadas.

```{r correlacion-matriz}
# Nos quedamos solo con las columnas numéricas que nos interesan, y
# eliminamos las filas que tengan algún NA en esas columnas (na.omit()),
# porque cor() no puede trabajar con NA.
variables_numericas <- ocupados %>%
  select(edad, escolaridad, ingocup, ing_x_hrs, horas) %>%
  na.omit()

# cor() calcula el coeficiente de correlación entre cada par de columnas.
# Un valor cercano a 1 significa relación positiva fuerte; cercano a -1,
# relación negativa fuerte; cercano a 0, poca relación lineal.
matriz_correlacion <- cor(variables_numericas)
round(matriz_correlacion, 2)
```

Y la graficamos con un correlograma:

```{r correlacion-grafica}
corrplot(matriz_correlacion, method = "color", type = "upper",
         addCoef.col = "black", tl.col = "black", tl.srt = 45,
         title = "Correlación entre variables numéricas (población ocupada)",
         mar = c(0, 0, 2, 0))
```

---

## 11. La lección final: ¿qué cambia si ponderamos?

Como mencionamos al inicio, la ENOE es una encuesta por muestreo: cada
persona representa a `ponderador` personas en la población real. Vamos a
recalcular los tres indicadores del mercado laboral, esta vez usando el
ponderador, y a comparar el resultado con lo que obtuvimos sin ponderar en
la sección 6.

Nota: aunque en este laboratorio ya no analizamos a fondo a la población
desocupada (edad, distribución, etc.), sí seguimos necesitando el grupo
`desocupados` para poder calcular la **tasa de desocupación**, que es uno
de los tres indicadores del mercado laboral.

```{r indicadores-ponderados}
# Tasa de participación ponderada: sumamos el ponderador de la PEA y lo
# dividimos entre la suma del ponderador de la PET.
tasa_participacion_ponderada <- sum(PEA$ponderador, na.rm = TRUE) /
  sum(PET$ponderador, na.rm = TRUE) * 100

# Tasa de desocupación ponderada.
tasa_desocupacion_ponderada <- sum(desocupados$ponderador, na.rm = TRUE) /
  sum(PEA$ponderador, na.rm = TRUE) * 100

# Tasa de ocupación ponderada.
tasa_ocupacion_ponderada <- sum(ocupados$ponderador, na.rm = TRUE) /
  sum(PET$ponderador, na.rm = TRUE) * 100

# Armamos una tabla comparativa.
comparacion_indicadores <- data.frame(
  indicador = c("Tasa de participación", "Tasa de desocupación", "Tasa de ocupación"),
  sin_ponderar = round(c(tasa_participacion, tasa_desocupacion, tasa_ocupacion), 2),
  ponderado = round(c(tasa_participacion_ponderada, tasa_desocupacion_ponderada,
                       tasa_ocupacion_ponderada), 2)
)

comparacion_indicadores
```

**Pregunta para reflexionar:** ¿los indicadores cambiaron mucho o poco al
ponderar? ¿Por qué crees que pasa esto? Esta es la razón por la que, en un
análisis real del mercado laboral, casi nunca se debe ignorar el
ponderador.

---

## 12. (Opcional) Guardar nuestros resultados

Si quieres guardar las tablas que construiste para usarlas después (por
ejemplo, en un reporte), puedes exportarlas a `.csv`:

```{r guardar-resultados}
dir.create("salidas", showWarnings = FALSE)

write.csv(comparacion_indicadores, "salidas/comparacion_indicadores.csv", row.names = FALSE)
write.csv(resumen_deciles, "salidas/resumen_deciles_ingreso.csv", row.names = FALSE)
```
