---
title: "Ejercicio 1: Población y PIB per cápita con Gapminder"
author: "Araceli Martínez-Holguín"
date: "15 de septiembre de 2026"
output:
  html_document:
    toc: true
    toc_float: true
    code_folding: show
---

# R para economistas

## Objetivo

En este ejercicio practicarás los conceptos y herramientas trabajados en el laboratorio **"Objetos en R utilizando Gapminder"**. Ahora nos concentraremos en dos variables económicas y demográficas:

- **Población** (`pop`)
- **PIB per cápita** (`gdpPercap`)

Trabajarás con un corte transversal de países para el año **2007** y practicarás:

1. identificación de tipos de objetos;
2. creación y manipulación de vectores;
3. variables lógicas y factores;
4. filtros de un `data.frame`;
5. histogramas y exploración de distribuciones;
6. media, mediana, mínimo y máximo;
7. selección de observaciones;
8. ciclos `for`;
9. clasificación de observaciones mediante condiciones;
10. comparación entre continentes.

> **Importante:** completa los ejercicios en el orden en que aparecen. Cada sección utiliza únicamente objetos que fueron creados en las secciones anteriores.

---

## 0. Instalación y carga de paquetes

Si no tienes instalado `gapminder`, ejecuta una sola vez:

```{r}
# install.packages("gapminder")
```

Después carga el paquete:

```{r}
library(gapminder)
```

Carga la base de datos:

```{r}
data(gapminder)
```

Puedes consultar la base directamente en RStudio con:

```{r, eval=FALSE}
# Completa aquí el código solicitado en las instrucciones de esta sección.
```

---

# Parte 1 — Conociendo la base de datos

## Ejercicio 1. Estructura de los datos

Utiliza `str()`, `dim()`, `nrow()` y `ncol()` para responder las siguientes preguntas.

### 1.1 Estructura

```{r}
# Completa aquí el código solicitado en las instrucciones de esta sección.
```

**Pregunta:** ¿Qué tipo de objeto es `gapminder` y qué variables contiene?

Escribe tu respuesta aquí:

> **Respuesta:** 

### 1.2 Dimensiones

Calcula el número de filas y columnas:

```{r}
# Completa aquí el código solicitado en las instrucciones de esta sección.
```

**Preguntas:**

- ¿Cuántas observaciones contiene la base?
- ¿Cuántas variables contiene?
- ¿Qué representa una observación en esta base?

> **Respuesta:** 

### 1.3 Variables de interés

En este ejercicio trabajaremos principalmente con:

- `pop`: población
- `gdpPercap`: PIB per cápita
- `country`: país
- `continent`: continente
- `year`: año

Utiliza `class()` para identificar el tipo de objeto de `pop` y `gdpPercap`.

```{r}
# Completa aquí el código solicitado en las instrucciones de esta sección.
```

**Pregunta:** ¿Qué diferencia existe entre el tipo de objeto de `pop` y el de `gdpPercap`?

> **Respuesta:** 

---

# Parte 2 — Trabajando con el año 2007

En el laboratorio trabajamos con un corte transversal de 2007 para tener una observación por país. Aquí haremos lo mismo.

## Ejercicio 2. Crear el subconjunto de 2007

Crea un nuevo objeto llamado `datos_2007` que contenga únicamente las observaciones correspondientes al año 2007.

```{r}
# Completa aquí el código solicitado en las instrucciones de esta sección.
```

Comprueba cuántas observaciones contiene:

```{r}
# Completa aquí el código solicitado en las instrucciones de esta sección.
```

Comprueba que existe una observación por país:

```{r}
# Completa aquí el código solicitado en las instrucciones de esta sección.
```

**Pregunta:** ¿Por qué es importante trabajar con un solo año cuando queremos comparar países entre sí?

> **Respuesta:** 

---

# Parte 3 — Variables y categorización

## Ejercicio 3. Población como objeto

Crea un vector llamado `poblacion` que contenga la población de los países en 2007.

```{r}
# Completa aquí el código solicitado en las instrucciones de esta sección.
```

Comprueba su clase:

```{r}
# Completa aquí el código solicitado en las instrucciones de esta sección.
```

Ahora crea un vector llamado `pib_percapita` con el PIB per cápita de los países en 2007.

```{r}
# Completa aquí el código solicitado en las instrucciones de esta sección.
```

Comprueba su clase:

```{r}
# Completa aquí el código solicitado en las instrucciones de esta sección.
```

---

## Ejercicio 4. Clasificación por tamaño de población

Queremos crear una variable categórica que clasifique a los países según su población en 2007.

Utiliza las siguientes reglas:

- **"Población grande"**: más de 50 millones de habitantes.
- **"Población pequeña/mediana"**: 50 millones o menos.

Primero crea una variable lógica:

```{r}
# Completa aquí el código solicitado en las instrucciones de esta sección.
```

Después conviértelo en un factor llamado `categoria_poblacion`.

```{r}
# Completa aquí el código solicitado en las instrucciones de esta sección.
```

Comprueba:

```{r}
# Completa aquí el código solicitado en las instrucciones de esta sección.
```

**Pregunta:** ¿Cuántos países pertenecen a cada categoría?

> **Respuesta:** 

---

## Ejercicio 5. Clasificación por PIB per cápita

Ahora crea una variable categórica para clasificar los países según su PIB per cápita.

Utiliza como punto de corte **10,000 USD**:

- **"PIB per cápita alto"**: mayor o igual a 10,000 USD.
- **"PIB per cápita bajo"**: menor a 10,000 USD.

Primero crea el vector lógico:

```{r}
# Completa aquí el código solicitado en las instrucciones de esta sección.
```

Después crea el factor:

```{r}
# Completa aquí el código solicitado en las instrucciones de esta sección.
```

Finalmente, cuenta cuántos países pertenecen a cada categoría:

```{r}
# Completa aquí el código solicitado en las instrucciones de esta sección.
```

**Pregunta:** ¿Qué porcentaje de los países tiene un PIB per cápita alto?

Pista: puedes utilizar `prop.table()`.

```{r}
# Completa aquí el código solicitado en las instrucciones de esta sección.
```

---

# Parte 4 — Exploración visual

Antes de calcular estadísticas, observa cómo se distribuyen las variables.

## Ejercicio 6. Histograma de población

Construye un histograma de la población de los países en 2007.

Tu gráfico debe incluir:

- un título;
- nombre del eje X;
- nombre del eje Y;
- una línea vertical para la media;
- una línea vertical para la mediana.

```{r}
# Completa aquí el código solicitado en las instrucciones de esta sección.
```

**Pregunta:** ¿La distribución de la población parece simétrica o sesgada? ¿Qué observaciones podrían explicar la forma de la distribución?

> **Respuesta:** 

---

## Ejercicio 7. Histograma del PIB per cápita

Construye un histograma del PIB per cápita.

Incluye:

- media;
- mediana;
- título;
- nombres de los ejes.

```{r}
# Completa aquí el código solicitado en las instrucciones de esta sección.
```

Agrega las líneas correspondientes a la media y la mediana:

```{r}
# Completa aquí el código solicitado en las instrucciones de esta sección.
```

**Pregunta:** Compara visualmente la distribución del PIB per cápita con la distribución de la población.

> **Respuesta:** 

---

# Parte 5 — Estadísticas descriptivas

## Ejercicio 8. Media, mediana, mínimo y máximo

Calcula para **población** y **PIB per cápita**:

- media;
- mediana;
- mínimo;
- máximo.

Puedes utilizar `mean()`, `median()`, `min()` y `max()`.

### Población

```{r}
# Completa aquí el código solicitado en las instrucciones de esta sección.
```

### PIB per cápita

```{r}
# Completa aquí el código solicitado en las instrucciones de esta sección.
```

### Interpretación

**Pregunta 1:** ¿En cuál de las dos variables existe una mayor diferencia entre media y mediana?

> **Respuesta:** 

**Pregunta 2:** ¿Qué te dice esa diferencia sobre la distribución de la variable?

> **Respuesta:** 

---

# Parte 6 — Filtrado y observaciones extremas

## Ejercicio 9. Países más poblados

Utiliza `which.max()` para identificar el país con mayor población en 2007.

```{r}
# Completa aquí el código solicitado en las instrucciones de esta sección.
```

Obtén también el valor de población correspondiente:

```{r}
# Completa aquí el código solicitado en las instrucciones de esta sección.
```

Ahora utiliza `which.min()` para encontrar el país con menor población.

```{r}
# Completa aquí el código solicitado en las instrucciones de esta sección.
```

**Pregunta:** ¿Cuáles son los dos países?

> **Respuesta:** 

---

## Ejercicio 10. Países con PIB per cápita extremo

Repite el procedimiento anterior para `gdpPercap`.

Identifica:

1. el país con mayor PIB per cápita;
2. su PIB per cápita;
3. el país con menor PIB per cápita;
4. su PIB per cápita.

```{r}
# Completa aquí el código solicitado en las instrucciones de esta sección.
```

**Pregunta:** ¿Los países extremos de población coinciden con los extremos de PIB per cápita?

> **Respuesta:** 

---

# Parte 7 — Practicando ciclos `for`

En el laboratorio utilizamos ciclos `for` para recorrer observaciones y producir mensajes dependiendo de determinadas condiciones. Ahora harás algo similar, pero trabajando con población y PIB per cápita.

## Ejercicio 11. Un subconjunto de países

Selecciona los siguientes países:

- Mexico
- United States
- Canada
- Brazil
- Argentina
- Colombia
- Germany
- India
- China

Crea un subconjunto llamado `sub_datos`.

```{r}
# Completa aquí el código solicitado en las instrucciones de esta sección.
```

---

## Ejercicio 12. Loop: clasificación por población

Construye un `for` que recorra todos los países de `sub_datos`.

Para cada país, imprime:

- nombre del país;
- población;
- una clasificación.

Utiliza estas categorías:

- **"MUY POBLADO"** si la población es mayor o igual a 100 millones;
- **"POBLACIÓN MENOR"** en caso contrario.

La estructura inicial es:

```{r}
# Completa aquí el código solicitado en las instrucciones de esta sección.
```

---

## Ejercicio 13. Loop: clasificación por PIB per cápita

Ahora modifica el ejercicio anterior para clasificar a cada país según su PIB per cápita.

Utiliza:

- **"PIB ALTO"** si el PIB per cápita es mayor o igual a 15,000 USD;
- **"PIB MEDIO/BAJO"** en caso contrario.

Tu loop debe imprimir:

```text
País -> PIB per cápita: XXXX | clasificación
```

```{r}
# Completa aquí el código solicitado en las instrucciones de esta sección.
```

---

# Parte 8 — Loop sobre todos los países

## Ejercicio 14. Comparar con la media

Ahora trabajarás con los **142 países** de 2007.

Ordena primero la base por país:

```{r}
# Completa aquí el código solicitado en las instrucciones de esta sección.
```

Construye un `for` que:

1. recorra todos los países;
2. obtenga el país;
3. obtenga su PIB per cápita;
4. compare el PIB per cápita del país con la media;
5. indique si está **"SOBRE LA MEDIA"** o **"BAJO LA MEDIA"**.

```{r}
# Completa aquí el código solicitado en las instrucciones de esta sección.
```

### Extensión

Agrega una condición para marcar:

- el país con PIB per cápita máximo;
- el país con PIB per cápita mínimo.

Por ejemplo:

```text
Norway -> PIB per cápita: XXXX | SOBRE LA MEDIA <-- PIB MÁXIMO
```

---

# Parte 9 — Población y PIB per cápita por continente

## Ejercicio 15. Reporte por continente

Utiliza un `for` para recorrer los continentes de la base.

Primero identifica los continentes:

```{r}
# Completa aquí el código solicitado en las instrucciones de esta sección.
```

Para cada continente calcula:

- número de países;
- población promedio;
- PIB per cápita promedio.

Tu resultado debe tener una estructura similar a:

```text
Africa | Países: XX | Población promedio: XXXX | PIB per cápita promedio: XXXX
Americas | Países: XX | Población promedio: XXXX | PIB per cápita promedio: XXXX
...
```

Completa el siguiente código:

```{r}
# Completa aquí el código solicitado en las instrucciones de esta sección.
```

---

# Parte 10 — Reflexión económica

## Ejercicio 16. ¿Qué nos dicen los datos?

Responde brevemente las siguientes preguntas utilizando los resultados obtenidos.

### 16.1 Población

¿Cuál continente presenta, en promedio, los países con mayor población? ¿Esto significa necesariamente que sea el continente con mayor PIB per cápita?

> **Respuesta:** 

### 16.2 PIB per cápita

¿Qué continente presenta el mayor PIB per cápita promedio?

> **Respuesta:** 

### 16.3 Media vs. mediana

¿Por qué puede ser importante reportar la mediana además de la media cuando analizamos variables como población o PIB per cápita?

> **Respuesta:** 

### 16.4 Población y desarrollo económico

A partir de la exploración realizada, ¿observas una relación clara entre el tamaño de la población y el PIB per cápita?

> **Respuesta:** 

> **Importante:** esta última pregunta es una interpretación descriptiva. No significa que estemos identificando una relación causal.

---

# Entrega

Tu entrega debe consistir en este documento **R Markdown (`.Rmd`)** correctamente completado y tejido a **HTML**.

Antes de entregar, verifica que:

- [ ] Todos los chunks de código ejecutan correctamente.
- [ ] No existen objetos utilizados antes de ser creados.
- [ ] Los gráficos tienen título y nombres de ejes.
- [ ] Las respuestas escritas están completas.
- [ ] Los loops producen resultados.
- [ ] El documento puede reproducirse desde el inicio ejecutando **Knit**.
- [ ] El archivo `.Rmd` se encuentra en la carpeta correspondiente del repositorio del curso.

## Objetivo final

Al terminar esta tarea deberías ser capaz de pasar de una base de datos a una primera descripción económica utilizando R: identificar variables, seleccionar observaciones, explorar distribuciones, calcular estadísticas, clasificar países y automatizar comparaciones mediante ciclos `for`.
