---
title: 'Laboratorio 3: Estimación de Pobreza con la ENIGH 2024'
author: "Araceli Martínez Holguín"
date: "`r Sys.Date()`"
output:
  html_document:
    toc: true
    toc_float: true
    toc_depth: 3
    theme: flatly
    highlight: tango
    number_sections: true
  pdf_document:
    toc: true
    toc_depth: '3'
subtitle: 'Curso: R para economistas'
---

```{r configuracion-global, include=FALSE}
# Opciones globales del documento
# echo = TRUE: muestra el código en el documento final
# warning = FALSE: oculta advertencias para mayor limpieza visual
# message = FALSE: oculta mensajes de carga de paquetes
knitr::opts_chunk$set(echo = TRUE, warning = FALSE, message = FALSE)
```

---

# Introducción

En este laboratorio aprenderemos a estimar la **pobreza por ingresos** en México utilizando los microdatos de la **Encuesta Nacional de Ingresos y Gastos de los Hogares (ENIGH) 2024**, publicada por el INEGI.

Trabajaremos con el archivo `concentradohogar.csv`, que contiene una fila por hogar con información sobre ingresos, gastos, características del jefe(a) del hogar y localización geográfica.

A lo largo del laboratorio cubriremos:

1. Carga y exploración de datos
2. Declaración del diseño muestral complejo
3. Comparación de estimaciones con y sin ponderadores
4. Distribución y desigualdad del ingreso (deciles, Gini)
5. Construcción de líneas de pobreza y clasificación de hogares
6. Análisis por entidad federativa y zona urbano/rural
7. Composición del gasto de los hogares
8. Introducción a la inferencia bayesiana aplicada a la pobreza

> **Nota importante sobre la ENIGH:** La encuesta no es una muestra aleatoria simple. Utiliza un diseño complejo con estratos, conglomerados y factores de expansión. Ignorar esto genera estimaciones **incorrectas**. Por eso usaremos los paquetes `survey` y `srvyr`.

---

# Instalación y carga de paquetes

## Instalación (solo la primera vez)

```{r instalacion, eval=FALSE}
# Ejecuta este bloque UNA SOLA VEZ en tu computadora.
# Después puedes comentarlo con # para no repetir la instalación.
# install.packages(c(
#  "tidyr", "readr", "ggplot2", "dplyr", "scales",
#  "survey", "srvyr", "foreign", "reldist", "ggthemes",
#  "purrr", "bayesplot", "tidybayes", "forcats"
# ))

# Instalación de RStan (motor bayesiano):
# Consulta las instrucciones oficiales en: https://mc-stan.org/install/
# remotes::install_github("stan-dev/rstan", ref = "develop", subdir = "rstan/rstan")
# Una vez instalado RStan, instala rstanarm:
# install.packages("rstanarm")
```

## Carga de paquetes

```{r cargar-paquetes}
# Cada paquete tiene un propósito específico:
library(tidyr)      # Transformación de datos (pivot_longer, pivot_wider)
library(readr)      # Lectura eficiente de archivos CSV
library(dplyr)      # Manipulación de datos (mutate, filter, group_by, etc.)
library(ggplot2)    # Visualizaciones con la gramática de gráficos
library(scales)     # Formatos para ejes (porcentajes, moneda, etc.)
library(survey)     # Análisis con diseños muestrales complejos
library(srvyr)      # Interfaz "tidyverse" para el paquete survey
library(reldist)    # Cálculo del coeficiente de Gini
library(foreign)    # Lectura de archivos de otros softwares estadísticos
library(ggthemes)   # Temas adicionales para ggplot2
library(forcats)    # Manejo de variables categóricas (factores)
library(purrr)      # Programación funcional (map, reduce, etc.)
library(bayesplot)  # Visualizaciones para modelos bayesianos
library(tidybayes)  # Extracción de resultados bayesianos en formato tidy
```

---

# Carga y exploración inicial de datos

## Directorio de trabajo y lectura del archivo

```{r cargar-datos}
# Establece la carpeta donde están tus archivos de datos.
# Cambia esta ruta a la ubicación correcta en tu computadora.
setwd("~/Documents/Cursos-R/Laboratorio-3")

# Leemos el archivo principal de la ENIGH.
# Cada fila representa un hogar en México.
conc <- read_csv("concentradohogar.csv")
```

## Exploración rápida

```{r explorar-datos}
# glimpse() es como una "fotografía" del dataframe:
# muestra el número de filas/columnas, el tipo de cada variable y sus primeros valores.
glimpse(conc)

# Dimensiones del dataset: filas = hogares, columnas = variables
dim(conc)

# Nombres de todas las variables disponibles
names(conc)
```

> **¿Qué estás viendo?** La ENIGH 2024 contiene miles de hogares y decenas de variables. Las más importantes para este laboratorio son:
>
> - `ing_cor`: ingreso corriente trimestral del hogar (en pesos)
> - `gasto_mon`: gasto monetario trimestral del hogar
> - `tot_integ`: número de integrantes del hogar
> - `factor`: factor de expansión (cuántos hogares representa cada fila en la población)
> - `upm`: Unidad Primaria de Muestreo (conglomerado)
> - `est_dis`: estrato de diseño muestral

---

# Diseño muestral complejo

La ENIGH utiliza un **muestreo probabilístico estratificado y por conglomerados**. Para obtener estimaciones correctas debemos declarar este diseño explícitamente en R.

```{r diseno-muestral}
# Declaramos el diseño muestral con as_survey_design() del paquete srvyr.
# Argumentos:
#   ids     = upm      → Unidades Primarias de Muestreo (conglomerados/clústeres)
#   strata  = est_dis  → Estratos de diseño
#   weights = factor   → Factores de expansión poblacional
#   nest    = TRUE     → Indica que las UPM están anidadas dentro de los estratos
diseno <- conc %>%
  as_survey_design(
    ids     = upm,
    strata  = est_dis,
    weights = factor,
    nest    = TRUE
  )

# Resumen del diseño: verifica que esté correctamente especificado
summary(diseno)
```

> **¿Por qué importa el diseño muestral?**  
> El factor de expansión indica cuántos hogares de la población real representa cada hogar entrevistado. Un hogar rural puede representar a 50 hogares similares, mientras que uno urbano puede representar a 200. Si no ponderamos, le damos el mismo peso a todos y las estimaciones nacionales son sesgadas.

---

# Ingreso corriente: media ponderada vs. no ponderada

Antes de calcular cualquier indicador, veamos cuán importante es usar los ponderadores correctos.

## Comparación de estimaciones

```{r comparacion-medias}
# INCORRECTO: Media aritmética simple (ignora el diseño muestral)
media_simple <- mean(conc$ing_cor, na.rm = TRUE)

# CORRECTO: Media ponderada usando el diseño muestral
media_pond <- diseno %>%
  summarise(
    media     = survey_mean(ing_cor, na.rm = TRUE),
    total_hog = survey_total(1)   # Número total de hogares que representa la encuesta
  )

cat("=== Comparación de medias del ingreso corriente trimestral ===\n")
cat("Media sin ponderar: $", round(media_simple, 0), "\n")
cat("Media ponderada:    $", round(media_pond$media, 0), "\n")
cat("Error estándar:     $", round(media_pond$media_se, 0), "\n")
cat("Total de hogares representados:",
    format(media_pond$total_hog, big.mark = ","), "\n")
```

> **Interpreta los resultados:** Si la media ponderada y la simple difieren de forma importante, significa que el diseño muestral sobre- o sub-representa ciertos tipos de hogares. Siempre debemos usar la **media ponderada** para inferencias nacionales.

## Estadísticas nacionales del ingreso mensual

```{r estadisticas-nacionales}
# La ENIGH reporta el ingreso de forma trimestral.
# Dividimos entre 3 para obtener el equivalente mensual.

ing_nacional <- diseno %>%
  summarise(
    media   = survey_mean(ing_cor, na.rm = TRUE, vartype = "ci"),  # con intervalo de confianza
    mediana = survey_median(ing_cor, na.rm = TRUE),
    p25     = survey_quantile(ing_cor, quantiles = 0.25, na.rm = TRUE),
    p75     = survey_quantile(ing_cor, quantiles = 0.75, na.rm = TRUE)
  ) %>%
  mutate(across(where(is.numeric), ~ . / 3))  # convertir a mensual

ing_nacional

cat("\n--- Ingreso corriente MENSUAL promedio por hogar ---\n")
cat("Media:   $", format(round(ing_nacional$media, 0), big.mark = ","), "\n")
cat("IC 95%: [$", format(round(ing_nacional$media_low, 0), big.mark = ","),
    ", $", format(round(ing_nacional$media_upp, 0), big.mark = ","), "]\n")
```

## Distribución del ingreso mensual

```{r distribucion-ingreso, fig.width=10, fig.height=6}
# Creamos una nueva variable de ingreso mensual en el diseño muestral
diseno <- diseno %>%
  mutate(ing_mensual = ing_cor / 3)

# Extraemos los datos como data.frame para graficar con ggplot2
df_plot <- diseno %>%
  select(ing_mensual, factor) %>%
  as.data.frame()

# Calculamos media y mediana ponderadas para anotarlas en la gráfica
media_w <- diseno %>%
  summarise(media = survey_mean(ing_mensual, na.rm = TRUE)) %>%
  pull(media)

mediana_w <- diseno %>%
  summarise(mediana = survey_median(ing_mensual, na.rm = TRUE)) %>%
  pull(mediana)

# Histograma con curva de densidad (ponderada)
distribucion_ingreso <- ggplot(df_plot, aes(x = ing_mensual, weight = factor)) +
  geom_histogram(aes(y = after_stat(density)), bins = 80,
                 fill = "forestgreen", alpha = 0.6, color = "white") +
  geom_density(color = "black", lwd = 1, adjust = 1.2) +
  scale_x_continuous(
    labels = scales::comma,
    limits = c(0, quantile(df_plot$ing_mensual, 0.99, na.rm = TRUE))
  ) +
  geom_vline(xintercept = media_w, color = "blue", linetype = "dashed", lwd = 1) +
  geom_vline(xintercept = mediana_w, color = "darkorchid", linetype = "dashed", lwd = 1) +
  annotate("text", x = media_w + 2000, y = 0.00002,
           label = paste("Media:", round(media_w)), color = "blue") +
  annotate("text", x = mediana_w + 2000, y = 0.000018,
           label = paste("Mediana:", round(mediana_w)), color = "darkorchid") +
  labs(
    title = "Distribución del ingreso mensual del hogar (con ponderadores)",
    x = "Ingreso mensual del hogar (MXN)", y = "Densidad"
  ) +
  theme_minimal()

distribucion_ingreso
```

> **¿Por qué la mediana es menor que la media?** La distribución del ingreso es **asimétrica a la derecha**: un pequeño grupo de hogares con ingresos muy altos "jala" la media hacia arriba. La mediana es más representativa del hogar "típico" en México.

---

# Deciles de ingreso y desigualdad

Los **deciles** dividen a los hogares en 10 grupos iguales ordenados por ingreso, del más pobre (decil 1) al más rico (decil 10).

## Construcción de deciles con factores de expansión

```{r construir-deciles}
# Método acumulativo: ordena los hogares por ingreso y asigna deciles
# considerando cuántos hogares reales representa cada fila (factor de expansión).
conc <- conc %>%
  arrange(ing_cor) %>%
  mutate(
    acum_peso    = cumsum(factor),          # peso acumulado
    total_peso   = sum(factor),             # peso total de la población
    decil_ingreso = ceiling(acum_peso / total_peso * 10),  # decil de 1 a 10
    decil_ingreso = pmin(decil_ingreso, 10) # garantiza que el máximo sea 10
  )

# Reconstruimos el diseño con la nueva variable de decil
diseno2 <- conc %>%
  as_survey_design(ids = upm, strata = est_dis, weights = factor, nest = TRUE)

# Ingreso promedio mensual por decil
ing_decil <- diseno2 %>%
  group_by(decil_ingreso) %>%
  summarise(
    ing_prom  = survey_mean(ing_cor, na.rm = TRUE),
    n_hogares = survey_total(1)
  ) %>%
  mutate(ing_prom_mensual = ing_prom / 3)

print(ing_decil)
```

## Gráfica de ingreso por decil

```{r grafica-deciles, fig.width=12, fig.height=7}
deciles_ingreso_plot <- ggplot(
  ing_decil,
  aes(x = factor(decil_ingreso), y = ing_prom_mensual, fill = factor(decil_ingreso))
) +
  geom_col(alpha = 0.85) +
  geom_text(
    aes(label = dollar(ing_prom_mensual, prefix = "$", big.mark = ",", accuracy = 1)),
    vjust = -0.4, size = 3
  ) +
  scale_y_continuous(labels = dollar_format(prefix = "$", big.mark = ",")) +
  scale_fill_manual(
    values = colorRampPalette(c("#fee5c9", "#b5450a"))(10),
    guide  = "none"
  ) +
  labs(
    title    = "Ingreso corriente mensual promedio por decil de hogares",
    subtitle = "ENIGH 2024, pesos corrientes",
    x = "Decil", y = "Ingreso promedio mensual ($)",
    caption  = "Fuente: INEGI, ENIGH 2024."
  ) +
  theme_minimal(base_size = 12)

deciles_ingreso_plot
```

## Desigualdad: razón 10/1 y participación en el ingreso

```{r desigualdad}
# Razón decil 10 / decil 1: ¿cuántas veces más gana el grupo más rico?
razon_10_1 <- ing_decil$ing_prom[ing_decil$decil_ingreso == 10] /
              ing_decil$ing_prom[ing_decil$decil_ingreso == 1]

cat("Razón decil 10 / decil 1:", round(razon_10_1, 1), "veces\n")

# Participación porcentual de cada decil en el ingreso total
ing_decil <- ing_decil %>%
  mutate(participacion = ing_prom * n_hogares / sum(ing_prom * n_hogares) * 100)

print(select(ing_decil, decil_ingreso, ing_prom_mensual, participacion))
```

```{r grafica-participacion, fig.width=12, fig.height=7}
max_part <- max(ing_decil$participacion, na.rm = TRUE)

participacion_ingreso_plot <- ggplot(
  ing_decil,
  aes(x = factor(decil_ingreso), y = participacion, fill = factor(decil_ingreso))
) +
  geom_col(alpha = 0.85) +
  geom_text(
    aes(label = paste0(round(participacion, 0), "%")),
    vjust = -0.4, size = 3.5
  ) +
  scale_y_continuous(
    labels = function(x) paste0(x, "%"),
    limits = c(0, max_part * 1.1),
    expand = c(0, 0)
  ) +
  scale_fill_manual(
    values = colorRampPalette(c("#deebf7", "#08306b"))(10),
    guide  = "none"
  ) +
  labs(
    title    = "Participación de cada decil en el ingreso total",
    subtitle = "ENIGH 2024",
    x = "Decil de hogares", y = "Participación en el ingreso total (%)",
    caption  = "Fuente: INEGI, ENIGH 2024."
  ) +
  theme_minimal(base_size = 12) +
  theme(panel.grid.minor = element_blank())

participacion_ingreso_plot
```

## Coeficiente de Gini

```{r gini}
# El coeficiente de Gini mide desigualdad:
# 0 = igualdad perfecta (todos ganan lo mismo)
# 1 = desigualdad perfecta (un solo hogar concentra todo el ingreso)
# Para México, valores típicos están entre 0.40 y 0.55.

gini_val <- with(conc, gini(ing_cor, w = factor))
cat("Coeficiente de Gini (ENIGH 2024):", round(gini_val, 4), "\n")
```

> **Interpretación:** Un Gini cercano a 0.45 o superior indica una desigualdad elevada. México históricamente ha tenido un Gini alto en comparación con países desarrollados (que oscilan entre 0.25 y 0.35).

---

# Pobreza por ingresos

Estimaremos la pobreza usando **líneas de bienestar**, que son el ingreso mínimo mensual per cápita necesario para satisfacer necesidades básicas. CONEVAL publica estas líneas oficialmente; en este laboratorio usamos valores ilustrativos.

## Construcción del indicador de pobreza

```{r construir-pobreza}
# Paso 1: Calcular el ingreso mensual per cápita
conc <- conc %>%
  mutate(
    ing_mensual    = ing_cor / 3,
    ing_pc_mensual = ing_mensual / tot_integ  # per cápita = total / miembros
  )

# Paso 2: Clasificar zona urbana vs. rural
# tam_loc == 4 indica localidades rurales (menos de 2,500 habitantes)
conc <- conc %>%
  mutate(zona = if_else(tam_loc == 4, "Rural", "Urbano"))

# Paso 3: Definir líneas de bienestar (valores ilustrativos en MXN/mes/persona)
# Consulta las cifras oficiales actualizadas en: https://www.coneval.org.mx
lb_rural  <- 4200
lb_urbano <- 5800

# Paso 4: Clasificar hogares como pobres (1) o no pobres (0)
conc <- conc %>%
  mutate(
    linea_lb     = if_else(zona == "Rural", lb_rural, lb_urbano),
    pobre_ingreso = as.numeric(ing_pc_mensual < linea_lb)
  )

# Recreamos el diseño muestral con las nuevas variables
diseno3 <- conc %>%
  as_survey_design(ids = upm, strata = est_dis, weights = factor, nest = TRUE)
```

## Tasa nacional de pobreza

```{r tasa-pobreza}
tasa_pobreza <- diseno3 %>%
  summarise(
    tasa_pob     = survey_mean(pobre_ingreso, na.rm = TRUE, vartype = "ci"),
    total_pobres = survey_total(pobre_ingreso, na.rm = TRUE)
  )

cat("\n=== Pobreza por ingresos (nacional) ===\n")
cat("Tasa de pobreza:", round(tasa_pobreza$tasa_pob * 100, 1), "%\n")
cat("Total de hogares en pobreza:",
    format(round(tasa_pobreza$total_pobres, 0), big.mark = ","), "\n")
```

---

# Pobreza por entidad federativa

## Creación de identificador de entidad y catálogo de nombres

```{r entidad-federerativa}
# Los dos primeros dígitos de ubica_geo identifican la entidad federativa
conc <- conc %>%
  mutate(entidad = substr(ubica_geo, 1, 2))

# Catálogo de nombres de las 32 entidades federativas
cat_entidades <- tibble(
  entidad = sprintf("%02d", 1:32),
  nombre_entidad = c(
    "Aguascalientes", "Baja California", "Baja California Sur",
    "Campeche", "Coahuila", "Colima", "Chiapas", "Chihuahua",
    "Ciudad de México", "Durango", "Guanajuato", "Guerrero",
    "Hidalgo", "Jalisco", "Estado de México", "Michoacán",
    "Morelos", "Nayarit", "Nuevo León", "Oaxaca", "Puebla",
    "Querétaro", "Quintana Roo", "San Luis Potosí", "Sinaloa",
    "Sonora", "Tabasco", "Tamaulipas", "Tlaxcala", "Veracruz",
    "Yucatán", "Zacatecas"
  )
)

# Reconstruimos el diseño con la variable de entidad
diseno3 <- conc %>%
  as_survey_design(ids = upm, strata = est_dis, weights = factor, nest = TRUE)
```

## Tasa de pobreza por estado

```{r pobreza-estado, fig.width=12, fig.height=10}
pob_entidad <- diseno3 %>%
  group_by(entidad) %>%
  summarise(tasa_pob = survey_mean(pobre_ingreso, na.rm = TRUE)) %>%
  left_join(cat_entidades, by = "entidad") %>%
  arrange(desc(tasa_pob))

pobreza_ingreso_estado <- ggplot(
  pob_entidad,
  aes(x = reorder(nombre_entidad, tasa_pob), y = tasa_pob, fill = nombre_entidad)
) +
  geom_col(alpha = 0.8) +
  geom_text(
    aes(label = paste0(round(tasa_pob * 100, 0), "%")),
    hjust = -0.1, size = 2.5
  ) +
  scale_y_continuous(labels = percent_format(accuracy = 1)) +
  scale_fill_viridis_d(option = "plasma", guide = "none") +
  coord_flip() +
  labs(
    title   = "Tasa de pobreza por ingresos según entidad federativa",
    x = "Entidad", y = "% hogares en pobreza",
    caption = "Fuente: INEGI, ENIGH 2024."
  ) +
  theme_minimal()

pobreza_ingreso_estado
```

## Pobreza por entidad y zona (urbano/rural)

```{r pobreza-zona, fig.width=12, fig.height=10}
pob_entidad_zona <- diseno3 %>%
  group_by(entidad, zona) %>%
  summarise(tasa_pob = survey_mean(pobre_ingreso, na.rm = TRUE)) %>%
  left_join(cat_entidades, by = "entidad") %>%
  mutate(zona = factor(zona, levels = c("Urbano", "Rural")))

# --- Gráfica zona urbana ---
urban_data <- pob_entidad_zona %>% filter(zona == "Urbano")

urban_poverty_plot <- ggplot(
  urban_data,
  aes(x = fct_reorder(nombre_entidad, tasa_pob), y = tasa_pob, fill = nombre_entidad)
) +
  geom_col(alpha = 0.9) +
  geom_text(aes(label = paste0(round(tasa_pob * 100, 0), "%")), hjust = -0.1, size = 2.5) +
  scale_y_continuous(
    labels = percent_format(accuracy = 1),
    limits = c(0, max(urban_data$tasa_pob) * 1.05)
  ) +
  scale_fill_viridis_d(option = "viridis", guide = "none") +
  coord_flip() +
  labs(title = "Pobreza por ingresos – Zona Urbana", x = NULL, y = "% hogares en pobreza") +
  theme_minimal(base_size = 10) +
  theme(axis.text.y = element_text(size = 7))

urban_poverty_plot

# --- Gráfica zona rural ---
rural_data <- pob_entidad_zona %>% filter(zona == "Rural")

rural_poverty_plot <- ggplot(
  rural_data,
  aes(x = fct_reorder(nombre_entidad, tasa_pob), y = tasa_pob, fill = nombre_entidad)
) +
  geom_col(alpha = 0.9) +
  geom_text(aes(label = paste0(round(tasa_pob * 100, 0), "%")), hjust = -0.1, size = 2.5) +
  scale_y_continuous(
    labels = percent_format(accuracy = 1),
    limits = c(0, max(rural_data$tasa_pob) * 1.05)
  ) +
  scale_fill_viridis_d(option = "viridis", guide = "none") +
  coord_flip() +
  labs(title = "Pobreza por ingresos – Zona Rural", x = NULL, y = "% hogares en pobreza") +
  theme_minimal(base_size = 10) +
  theme(axis.text.y = element_text(size = 7))

rural_poverty_plot
```

> **Pregunta de reflexión:** ¿Qué entidades muestran la mayor brecha entre pobreza urbana y rural? ¿A qué factores estructurales podría atribuirse esa diferencia?

---

# Análisis del gasto de los hogares

## Construcción de variables de gasto

```{r construir-gasto}
# Convertimos todos los rubros de gasto de trimestral a mensual.
# Dividir entre 3 porque la ENIGH captura el gasto del trimestre de referencia.
conc <- conc %>%
  mutate(
    gasto_mensual  = gasto_mon / 3,
    gasto_pc       = gasto_mensual / tot_integ,       # per cápita
    g_alimentos    = (ali_dentro + ali_fuera) / 3,    # alimentos en casa + fuera
    g_vivienda     = vivienda / 3,
    g_transporte   = transporte / 3,
    g_salud        = salud / 3,
    g_educacion    = educacion / 3,
    g_vestido      = vesti_calz / 3,
    g_comunicacion = comunica / 3,
    g_otros        = otros_gas / 3
  )
```

## Deciles de gasto per cápita

```{r deciles-gasto}
# Construimos deciles de gasto per cápita con el método acumulativo
conc <- conc %>%
  arrange(gasto_pc) %>%
  mutate(
    acum_peso_gasto  = cumsum(factor),
    total_peso_gasto = sum(factor),
    decil_gasto      = ceiling(acum_peso_gasto / total_peso_gasto * 10),
    decil_gasto      = pmin(decil_gasto, 10)
  )

# Reconstruimos el diseño
diseno3 <- conc %>%
  as_survey_design(ids = upm, strata = est_dis, weights = factor, nest = TRUE)

# Gasto e ingreso promedio mensual por decil de gasto
gasto_decil <- diseno3 %>%
  group_by(decil_gasto) %>%
  summarise(
    gasto_med   = survey_mean(gasto_mensual, na.rm = TRUE),
    ingreso_med = survey_mean(ing_mensual, na.rm = TRUE)
  ) %>%
  mutate(decil_gasto = factor(decil_gasto))
```

```{r grafica-gasto-deciles, fig.width=12, fig.height=7}
max_gasto <- max(gasto_decil$gasto_med, na.rm = TRUE)

gasto_deciles_plot <- ggplot(
  gasto_decil,
  aes(x = factor(decil_gasto), y = gasto_med, fill = factor(decil_gasto))
) +
  geom_col(alpha = 0.85) +
  geom_text(
    aes(label = paste0("$", format(round(gasto_med, 0), big.mark = ","))),
    vjust = -0.4, size = 3
  ) +
  scale_y_continuous(
    labels = dollar_format(prefix = "$"),
    limits = c(0, max_gasto * 1.15),
    expand = expansion(mult = c(0, 0))
  ) +
  scale_fill_manual(
    values = colorRampPalette(c("#deebf7", "#08306b"))(10),
    guide  = "none"
  ) +
  labs(
    title = "Gasto mensual promedio del hogar por decil de gasto per cápita",
    x = "Decil de gasto per cápita", y = "Gasto mensual ($MXN)"
  ) +
  theme_minimal()

gasto_deciles_plot
```

## Propensión marginal al consumo (PMC)

La **propensión marginal al consumo** indica qué fracción del ingreso se destina al gasto. Si es mayor a 1, el hogar está gastando más de lo que gana (desahorro o deuda).

```{r pmc, fig.width=10, fig.height=6}
apc_df <- data.frame(
  decil            = 1:10,
  gasto_med        = gasto_decil$gasto_med,
  ing_prom_mensual = ing_decil$ing_prom_mensual,
  apc              = gasto_decil$gasto_med / ing_decil$ing_prom_mensual
)

apc_plot <- ggplot(apc_df, aes(x = factor(decil), y = apc, fill = factor(decil))) +
  geom_col(alpha = 0.85) +
  geom_text(aes(label = paste0(round(apc * 100, 1), "%")), vjust = -0.3, size = 3.5) +
  scale_y_continuous(
    labels = percent_format(accuracy = 1),
    limits = c(0, max(apc_df$apc) * 1.1)
  ) +
  scale_fill_manual(
    values = colorRampPalette(c("#00441b", "#e5f5e0"))(10),
    guide  = "none"
  ) +
  labs(
    title    = "Propensión marginal al consumo por decil",
    subtitle = "Gasto mensual del hogar / Ingreso mensual del hogar",
    x = "Decil", y = "Proporción (gasto / ingreso)"
  ) +
  theme_minimal()

apc_plot
```

> **¿Qué esperarías ver?** Los hogares del decil 1 (más pobres) típicamente gastan más de lo que declaran ganar, reflejando limitaciones en la medición del ingreso informal o endeudamiento. Los hogares del decil 10 ahorran una proporción considerable de su ingreso.

## Composición del gasto por decil

```{r composicion-gasto, fig.width=12, fig.height=8}
categorias <- c("g_alimentos", "g_vivienda", "g_transporte", "g_salud",
                "g_educacion", "g_vestido", "g_comunicacion", "g_otros")

# Gasto promedio por categoría y decil (ponderado)
gasto_final <- diseno3 %>%
  group_by(decil_gasto) %>%
  summarise(
    across(all_of(categorias), ~ survey_mean(.x, na.rm = TRUE), .names = "{.col}")
  ) %>%
  select(decil_gasto, all_of(categorias)) %>%
  pivot_longer(-decil_gasto, names_to = "categoria", values_to = "gasto") %>%
  mutate(
    categoria = recode(
      categoria,
      g_alimentos    = "Alimentos",   g_vivienda    = "Vivienda",
      g_transporte   = "Transporte",  g_salud       = "Salud",
      g_educacion    = "Educación",   g_vestido     = "Vestido",
      g_comunicacion = "Comunicación", g_otros      = "Otros"
    )
  ) %>%
  group_by(decil_gasto, categoria) %>%
  summarise(gasto = sum(gasto), .groups = "drop") %>%
  group_by(decil_gasto) %>%
  arrange(decil_gasto, desc(gasto)) %>%
  mutate(
    total_decil = sum(gasto),
    pct         = gasto / total_decil,
    pos         = cumsum(gasto) - (gasto / 2)
  ) %>%
  ungroup()

descomposicion_gasto_decil <- ggplot(gasto_final, aes(x = factor(decil_gasto), y = gasto)) +
  geom_col(
    aes(fill = fct_reorder(categoria, gasto)),
    position = "stack", alpha = 0.9, color = "white", linewidth = 0.1
  ) +
  geom_text(
    aes(y = pos, label = ifelse(pct >= 0.05, paste0(round(pct * 100, 0), "%"), "")),
    size = 3, color = "white", fontface = "bold"
  ) +
  geom_text(
    data = distinct(gasto_final, decil_gasto, total_decil),
    aes(x = factor(decil_gasto), y = total_decil,
        label = paste0("$", format(round(total_decil, 0), big.mark = ","))),
    inherit.aes = FALSE, vjust = -0.5, size = 3, color = "gray20"
  ) +
  scale_fill_brewer(palette = "Set2") +
  scale_y_continuous(
    breaks = seq(0, 30000, by = 3000),
    labels = dollar_format(prefix = "$"),
    expand = expansion(mult = c(0, 0.15))
  ) +
  labs(
    title = "Composición del gasto mensual del hogar por decil",
    x = "Decil de gasto per cápita", y = "Pesos MXN", fill = "Rubro"
  ) +
  theme_minimal() +
  theme(legend.position = "bottom")

descomposicion_gasto_decil
```

> **Ley de Engel:** En economía, se observa que los hogares con menor ingreso destinan una mayor proporción de su gasto a alimentos. ¿Se cumple esta ley en los datos de la ENIGH?

---

# Análisis exploratorio de predictores de pobreza

Antes de construir modelos, exploramos visualmente cómo se relacionan distintas variables con la condición de pobreza.

## Construcción de variables predictoras

```{r variables-predictoras}
conc <- conc %>%
  mutate(
    # Variable binaria de zona rural
    rural = as.numeric(zona == "Rural"),

    # Logaritmo del tamaño del hogar (reduce el efecto de valores extremos)
    log_tam_hogar = log(tot_integ),

    # Educación del jefe/jefa de hogar normalizada a escala 0-1
    edu_numeric = case_when(
      educa_jefe %in% c("Sin instrucción", "Preescolar") ~ 0,
      educa_jefe == "Primaria"      ~ 1,
      educa_jefe == "Secundaria"    ~ 2,
      educa_jefe == "Preparatoria"  ~ 3,
      educa_jefe == "Profesional"   ~ 4,
      educa_jefe == "Posgrado"      ~ 5,
      TRUE ~ NA_real_
    ),
    edu_jefe = if_else(is.na(edu_numeric), 0.3, edu_numeric / 5),

    # Ratio: perceptores de ingreso / total de miembros del hogar
    ratio_percep = if_else(tot_integ > 0, percep_ing / tot_integ, 0),

    entidad = substr(ubica_geo, 1, 2)
  ) %>%
  select(-edu_numeric)
```

## Pobreza por zona

```{r pobreza-zona-tabla}
cat("\n=== Tasa de pobreza por zona ===\n")
conc %>%
  group_by(zona) %>%
  summarise(
    tasa_pobreza = weighted.mean(pobre_ingreso, factor, na.rm = TRUE),
    n_hogares    = n()
  ) %>%
  print()
```

## Pobreza por nivel educativo del jefe/jefa de hogar

```{r pobreza-educacion-tabla}
# Clasificación en quintiles de educación para análisis comparativo
conc <- conc %>%
  mutate(quintil_edu = factor(ntile(edu_jefe, 5), labels = paste0("Q", 1:5)))

cat("\nPobreza por quintil de educación del jefe/jefa:\n")
conc %>%
  group_by(quintil_edu) %>%
  summarise(
    tasa_pobreza = weighted.mean(pobre_ingreso, factor, na.rm = TRUE),
    edu_promedio = weighted.mean(edu_jefe * 11, factor, na.rm = TRUE),
    .groups = "drop"
  ) %>%
  print()
```

## Gráficas de predictores

### Educación y pobreza

```{r grafica-educacion, fig.width=14, fig.height=8}
# Funciones auxiliares para aclarar/oscurecer colores base
lighten <- function(color, factor = 0.6) {
  rgb_vals <- col2rgb(color) / 255
  rgb_vals <- rgb_vals + (1 - rgb_vals) * (1 - factor)
  rgb(rgb_vals[1], rgb_vals[2], rgb_vals[3])
}
darken <- function(color, factor = 0.6) {
  rgb_vals <- col2rgb(color) / 255
  rgb_vals <- rgb_vals * factor
  rgb(rgb_vals[1], rgb_vals[2], rgb_vals[3])
}

# Categorías de educación a partir de los códigos de la ENIGH
conc <- conc %>%
  mutate(
    edu_cat = case_when(
      educa_jefe == "01" ~ "Sin instrucción",
      educa_jefe == "02" ~ "Preescolar",
      educa_jefe == "03" ~ "Primaria",
      educa_jefe == "04" ~ "Secundaria",
      educa_jefe == "05" ~ "Preparatoria",
      educa_jefe == "06" ~ "Profesional",
      educa_jefe == "07" ~ "Posgrado",
      educa_jefe %in% c("08", "09", "10", "11") ~ "Técnico / Normal",
      TRUE ~ NA_character_
    )
  )

edu_levels <- c("Sin instrucción", "Preescolar", "Primaria", "Secundaria",
                "Preparatoria", "Técnico / Normal", "Profesional", "Posgrado")
conc$edu_cat <- factor(conc$edu_cat, levels = edu_levels)

conc <- conc %>%
  mutate(pobreza_label = ifelse(pobre_ingreso == 1, "Pobre", "No pobre"))

# Conteos ponderados por grupo educación × pobreza
plot_data <- conc %>%
  filter(!is.na(edu_cat), !is.na(pobreza_label), !is.na(factor)) %>%
  group_by(edu_cat, pobreza_label) %>%
  summarise(weighted_n = sum(factor), .groups = "drop")

base_colors <- c("#1f77b4", "#ff7f0e", "#2ca02c", "#d62728", "#9467bd",
                 "#8c564b", "#e377c2", "#7f7f7f")
names(base_colors) <- edu_levels

plot_data <- plot_data %>%
  rowwise() %>%
  mutate(
    fill_color = ifelse(
      pobreza_label == "No pobre",
      lighten(base_colors[as.character(edu_cat)], 0.7),
      darken(base_colors[as.character(edu_cat)], 0.7)
    )
  ) %>%
  ungroup()

plot_data <- plot_data %>%
  mutate(combo = paste(edu_cat, pobreza_label, sep = ": "))
combo_order <- c()
for (lvl in edu_levels) {
  combo_order <- c(combo_order,
                   paste(lvl, "No pobre", sep = ": "),
                   paste(lvl, "Pobre",    sep = ": "))
}
plot_data$combo <- factor(plot_data$combo, levels = combo_order)
plot_data <- plot_data %>%
  mutate(label = paste0(round(weighted_n / 1e6, 1), "M"))

p_edu_correct <- ggplot(
  plot_data,
  aes(x = edu_cat, y = weighted_n, fill = combo, label = label)
) +
  geom_col(position = position_dodge(width = 0.9), alpha = 0.9) +
  geom_text(
    position = position_dodge(width = 0.9),
    aes(y = weighted_n + 0.02 * max(weighted_n)),
    vjust = 0, size = 3
  ) +
  scale_fill_manual(
    values = setNames(plot_data$fill_color, plot_data$combo),
    name   = "Condición"
  ) +
  scale_y_continuous(labels = label_number(scale = 1e-6, suffix = "M")) +
  labs(
    title = "Nivel educativo del jefe/jefa de hogar según condición de pobreza",
    x = "Nivel educativo", y = "Número de hogares (millones)"
  ) +
  theme_minimal(base_size = 12) +
  theme(legend.position = "right", axis.text.x = element_text(angle = 45, hjust = 1))

p_edu_correct
```

### Perceptores de ingreso y pobreza

```{r grafica-perceptores, fig.width=8, fig.height=7}
p_percep <- ggplot(
  conc %>%
    filter(!is.na(ratio_percep)) %>%
    mutate(condicion = factor(pobre_ingreso, labels = c("No pobre", "Pobre"))),
  aes(x = condicion, y = ratio_percep, fill = condicion)
) +
  geom_violin(alpha = 0.6, trim = TRUE) +
  geom_boxplot(width = 0.15, outlier.shape = NA, fill = "white", alpha = 0.8) +
  scale_fill_manual(
    values = c("No pobre" = "#2166ac", "Pobre" = "#b5450a"),
    guide  = "none"
  ) +
  labs(
    title    = "Ratio perceptores/miembros por condición de pobreza",
    subtitle = "Los hogares pobres tienen menor diversificación de ingresos",
    x = NULL, y = "Perceptores de ingreso / total de miembros",
    caption  = "Fuente: INEGI, ENIGH 2024."
  ) +
  theme_minimal(base_size = 12)

p_percep
```

### Tamaño del hogar y pobreza

```{r grafica-tamano-hogar, fig.width=8, fig.height=7}
p_tam <- conc %>%
  mutate(
    tam_cat = cut(tot_integ,
                  breaks = c(0, 2, 4, 6, Inf),
                  labels = c("1-2", "3-4", "5-6", "7+"))
  ) %>%
  group_by(tam_cat) %>%
  summarise(
    tasa_pob  = weighted.mean(pobre_ingreso, factor, na.rm = TRUE),
    n_hogares = n()
  ) %>%
  ggplot(aes(x = tam_cat, y = tasa_pob, fill = tam_cat)) +
  geom_col(alpha = 0.85) +
  geom_text(
    aes(label = percent(tasa_pob, accuracy = 0.1)),
    vjust = -0.4, size = 4
  ) +
  scale_y_continuous(
    labels = percent_format(),
    expand = expansion(mult = c(0, 0.12))
  ) +
  scale_fill_manual(
    values = c("1-2" = "#deebf7", "3-4" = "#9ecae1",
               "5-6" = "#3182bd", "7+"  = "#08306b"),
    guide  = "none"
  ) +
  labs(
    title    = "Tasa de pobreza según tamaño del hogar",
    subtitle = "Los hogares numerosos tienen mayor riesgo de pobreza",
    x = "Número de miembros", y = "Tasa de pobreza",
    caption  = "Fuente: INEGI, ENIGH 2024."
  ) +
  theme_minimal(base_size = 12)

p_tam
```

---

# Introducción a la inferencia bayesiana aplicada a la pobreza

Hasta ahora hemos usado estadística frecuentista (medias ponderadas, intervalos de confianza). En esta sección introducimos el enfoque **bayesiano**, que combina la información de los datos con conocimiento previo (*prior*).

## ¿Qué es la inferencia bayesiana?

En términos simples:

- **Prior** ($\alpha$, $\beta$): lo que sabemos o creemos antes de ver los datos.
- **Verosimilitud**: información que aportan los datos observados.
- **Posterior**: nuestra creencia actualizada después de combinar ambos.

Para una proporción (como la tasa de pobreza $\theta$), el modelo conjugado es:

$$\theta \sim \text{Beta}(\alpha, \beta) \quad \text{(prior)}$$
$$\text{Posterior}: \theta | \text{datos} \sim \text{Beta}(\alpha + \text{pobres}, \; \beta + \text{no pobres})$$

## Comparación de distribuciones posteriores con muestra pequeña

Con muestras pequeñas, la elección del *prior* importa mucho. Con muestras grandes, los datos dominan.

```{r bayes-muestra-pequena, fig.width=10, fig.height=6}
set.seed(123)

# Tomamos una submuestra pequeña de 30 hogares para que el prior tenga efecto visible
tiny_sample <- conc %>% sample_n(30)
n_pobres_tiny <- sum(tiny_sample$pobre_ingreso, na.rm = TRUE)
n_total_tiny  <- nrow(tiny_sample)

cat("Muestra pequeña: n =", n_total_tiny,
    ", pobres =", n_pobres_tiny,
    ", tasa =", round(n_pobres_tiny / n_total_tiny * 100, 1), "%\n")

# Definimos cinco priors con diferentes supuestos iniciales
priors <- list(
  "Uniforme (Beta 1,1)"      = c(1, 1),   # sin información previa
  "Débil (Beta 2,2)"         = c(2, 2),   # leve preferencia por 50%
  "Fuerte 50% (Beta 50,50)"  = c(50, 50), # convicción fuerte de que θ ≈ 0.5
  "Escéptico (Beta 5,15)"    = c(5, 15),  # cree que la tasa es baja (~25%)
  "Optimista (Beta 15,5)"    = c(15, 5)   # cree que la tasa es alta (~75%)
)

theta_grid   <- seq(0, 1, length.out = 500)
df_posteriors <- tibble()

for (prior_name in names(priors)) {
  a_prior <- priors[[prior_name]][1]
  b_prior <- priors[[prior_name]][2]

  # Parámetros de la distribución posterior
  a_post <- a_prior + n_pobres_tiny
  b_post <- b_prior + (n_total_tiny - n_pobres_tiny)

  dens <- dbeta(theta_grid, a_post, b_post)

  df_posteriors <- bind_rows(df_posteriors,
                             tibble(theta = theta_grid, densidad = dens, prior = prior_name))
}

# Ordenamos los factores para la leyenda
df_posteriors$prior <- factor(df_posteriors$prior, levels = c(
  "Uniforme (Beta 1,1)", "Débil (Beta 2,2)", "Escéptico (Beta 5,15)",
  "Optimista (Beta 15,5)", "Fuerte 50% (Beta 50,50)"
))

colores_priors <- c(
  "Uniforme (Beta 1,1)"     = "gray50",
  "Débil (Beta 2,2)"        = "#1f77b4",
  "Escéptico (Beta 5,15)"   = "#2ca02c",
  "Optimista (Beta 15,5)"   = "#d62728",
  "Fuerte 50% (Beta 50,50)" = "#9467bd"
)

p_alpha <- ggplot(df_posteriors, aes(x = theta, y = densidad, fill = prior)) +
  geom_area(alpha = 0.4, position = "identity") +
  scale_x_continuous(labels = percent_format(accuracy = 1), limits = c(0, 1)) +
  scale_fill_manual(values = colores_priors) +
  labs(
    title    = paste("Distribuciones posteriores con muestra pequeña (n =", n_total_tiny, ")"),
    subtitle = paste("Hogares pobres en la muestra:", n_pobres_tiny, "/", n_total_tiny,
                     "(", round(n_pobres_tiny / n_total_tiny * 100, 1), "%)"),
    x = "Tasa de pobreza (θ)", y = "Densidad posterior",
    fill = "Prior"
  ) +
  theme_minimal(base_size = 12) +
  theme(legend.position = "bottom")

p_alpha
```

> **Observa:** Con solo 30 hogares, los distintos *priors* producen distribuciones posteriores notablemente diferentes. Un prior "fuerte" que asume 50% de pobreza jala la posterior hacia ese valor, mientras que el prior uniforme deja que los datos hablen solos.

## Sensibilidad a la línea de bienestar

¿Qué tan sensibles son nuestras estimaciones de pobreza al valor exacto de la línea de bienestar? Esta es una pregunta crucial de política pública.

```{r sensibilidad-linea, fig.width=12, fig.height=10}
set.seed(123)
n_muestra <- 200
submuestra <- conc %>% sample_n(n_muestra)

lb_rural_base  <- 4200
lb_urbano_base <- 5800

# Ajustes del -15% al +15% de la línea de bienestar
ajustes        <- c(-0.15, -0.10, -0.05, 0, 0.05, 0.10, 0.15)
ajustes_labels <- paste0(ajustes * 100, "%")

priors <- list(
  "Uniforme (Beta 1,1)"     = c(1, 1),
  "Débil (Beta 2,2)"        = c(2, 2),
  "Escéptico (Beta 5,15)"   = c(5, 15),
  "Optimista (Beta 15,5)"   = c(15, 5),
  "Fuerte 50% (Beta 50,50)" = c(50, 50)
)

df_curvas <- tibble()

for (prior_nombre in names(priors)) {
  a_prior <- priors[[prior_nombre]][1]
  b_prior <- priors[[prior_nombre]][2]

  for (z in c("Rural", "Urbano")) {
    data_z    <- submuestra %>% filter(zona == z)
    n_total_z <- nrow(data_z)
    if (n_total_z == 0) next

    for (adj in ajustes) {
      lb_base   <- ifelse(z == "Rural", lb_rural_base, lb_urbano_base)
      lb_adj    <- lb_base * (1 + adj)
      n_pobres_z <- sum(data_z$ing_pc_mensual < lb_adj, na.rm = TRUE)

      a_post    <- a_prior + n_pobres_z
      b_post    <- b_prior + (n_total_z - n_pobres_z)

      theta_grid <- seq(0, 1, length.out = 500)
      densidad   <- dbeta(theta_grid, a_post, b_post)

      df_curvas <- bind_rows(df_curvas,
                             tibble(
                               theta        = theta_grid,
                               densidad     = densidad,
                               prior        = prior_nombre,
                               zona         = z,
                               ajuste_label = paste0(round(adj * 100), "%")
                             ))
    }
  }
}

df_curvas$ajuste_label <- factor(df_curvas$ajuste_label, levels = ajustes_labels)

p_todos_priors <- ggplot(df_curvas, aes(x = theta, y = densidad, fill = ajuste_label)) +
  geom_area(alpha = 0.4, position = "identity") +
  scale_x_continuous(labels = percent_format(accuracy = 1), limits = c(0, 1)) +
  scale_fill_brewer(palette = "RdYlBu", direction = -1, name = "Ajuste de línea") +
  facet_grid(prior ~ zona, scales = "free_y") +
  labs(
    title    = paste("Sensibilidad a la línea de bienestar para diferentes priors",
                     "(submuestra de", n_muestra, "hogares)"),
    subtitle = "Cada panel muestra la distribución posterior de la tasa de pobreza según el ajuste de línea",
    x = "Tasa de pobreza (θ)", y = "Densidad posterior"
  ) +
  theme_minimal(base_size = 10) +
  theme(
    legend.position = "bottom",
    strip.text      = element_text(face = "bold"),
    axis.text.x     = element_text(angle = 45, hjust = 1)
  )

p_todos_priors
```

> **Lección clave:** La tasa de pobreza es muy sensible a dónde trazamos la línea de bienestar. Un ajuste del 10% puede cambiar significativamente cuántos hogares clasificamos como pobres, especialmente en zonas rurales. Por eso las decisiones metodológicas de CONEVAL sobre las líneas de bienestar tienen un enorme impacto en las estadísticas oficiales.

---

# Reflexiones finales del laboratorio

Este laboratorio cubre un recorrido completo desde la carga de datos hasta la inferencia bayesiana. Algunos puntos clave para recordar:

**Sobre el diseño muestral:**
La ENIGH no es una muestra aleatoria simple. Siempre debes declarar el diseño con `as_survey_design()` y usar funciones `survey_*` para obtener estimaciones válidas.

**Sobre la desigualdad:**
La razón 10/1 y el coeficiente de Gini muestran el nivel de desigualdad del ingreso. Compara los resultados con ediciones anteriores de la ENIGH para ver la evolución histórica.

**Sobre las líneas de pobreza:**
Las líneas usadas en este laboratorio son ilustrativas. Para análisis oficiales, consulta siempre las cifras publicadas por CONEVAL, que actualizan mensualmente las líneas de bienestar.

**Sobre la inferencia bayesiana:**
Con muestras grandes como la ENIGH completa, los priors tienen poca influencia. Su efecto es más visible con submuestras pequeñas. El enfoque bayesiano es especialmente útil para estimaciones en grupos pequeños (municipios, grupos de edad) donde los datos son escasos.
