---
title: 'Laboratorio 1: Analizando Variables Climáticas con Datos CRU'
author: "Araceli Martínez"
date: "`r format(Sys.Date(), '%d de %B de %Y')`"
output:
  html_document:
    toc: true
    toc_float: true
    toc_depth: 3
    theme: flatly
    highlight: tango
    number_sections: true
    df_print: paged
    code_folding: show
  pdf_document:
    toc: true
    toc_depth: '3'
subtitle: Laboratorio — R para Economistas
---

```{r setup, include=FALSE}
knitr::opts_chunk$set(
  echo    = TRUE,
  warning = FALSE,
  message = FALSE,
  fig.align = "center",
  fig.width = 9,
  fig.height = 6
)
```

---

# Introducción

En esta práctica aprenderemos a descargar, limpiar y visualizar datos climáticos históricos utilizando el conjunto de datos **CRU TS 4.09** (Climatic Research Unit gridded Time Series), que cubre el período **1901–2024** con resolución mensual para más de 190 países.

Trabajaremos con cuatro variables principales:

| Código | Variable | Unidad |
|--------|----------|--------|
| `pre`  | Precipitación | mm |
| `tmp`  | Temperatura media | °C |
| `tmn`  | Temperatura mínima | °C |
| `tmx`  | Temperatura máxima | °C |

> **Fuente de los datos:** University of East Anglia, Climatic Research Unit.  
> URL base: `https://crudata.uea.ac.uk/cru/data/hrg/cru_ts_4.09/`

---

# Configuración del Entorno

## Librerías necesarias

```{r librerias}
# Instalar si no está disponible:
# install.packages("readr")

library(readr)
```

## Directorio de trabajo

```{r directorio, eval=FALSE}
setwd("~/Documents/Cursos-R/Tarea-0")
```

---

# Descarga de Datos

## Definir variables y países

Seleccionamos las cuatro variables climáticas y un conjunto amplio de países del G20 más la Unión Europea.

```{r variables-paises}
variables <- c("pre", "tmn", "tmp", "tmx")

g20_countries <- unique(c(
  "Argentina", "Australia", "Brazil", "Canada", "China",
  "France", "Germany", "India", "Indonesia", "Italy",
  "Japan", "Mexico", "Russia", "Saudi_Arabia", "South_Africa",
  "South_Korea", "Turkey", "United_Kingdom", "USA",
  "Austria", "Belgium", "Bulgaria", "Croatia", "Cyprus",
  "Czech_Republic", "Denmark", "Estonia", "Finland", "Greece",
  "Hungary", "Ireland", "Latvia", "Lithuania", "Luxembourg",
  "Malta", "Netherlands", "Poland", "Portugal", "Romania",
  "Slovakia", "Slovenia", "Spain", "Sweden"
))

cat("Total de países:", length(g20_countries), "\n")
cat("Variables:", paste(variables, collapse = ", "), "\n")
```

## Descargar archivos `.per`

El loop descarga cada archivo solo si **no existe ya** en el directorio de trabajo, por lo que es seguro volver a correr el bloque sin re-descargar todo. Los errores 404 se capturan e imprimen sin detener la ejecución.

> ⚠️ **Antes de hacer Knit:** asegúrate de que tu directorio de trabajo es correcto (`setwd`) y que tienes conexión a internet. La descarga completa puede tardar varios minutos.

```{r descarga}
base_url <- "https://crudata.uea.ac.uk/cru/data/hrg/cru_ts_4.09/crucy.2503061057.v4.09/countries"

total    <- length(g20_countries) * length(variables)
contador <- 0

for (country in g20_countries) {
  for (var in variables) {
    contador <- contador + 1
    file     <- paste0("crucy.v4.09.1901.2024.", country, ".", var, ".per")

    if (!file.exists(file)) {
      tryCatch(
        {
          download.file(
            url      = paste0(base_url, "/", var, "/", file),
            destfile = file,
            mode     = "wb",
            quiet    = TRUE
          )
          message(sprintf("[%d/%d] Descargado: %s", contador, total, file))
        },
        error = function(e) message(sprintf("[%d/%d] 404 – no encontrado: %s", contador, total, file))
      )
    } else {
      message(sprintf("[%d/%d] Ya existe, omitido: %s", contador, total, file))
    }
  }
}

message("✔ Descarga completada.")
```

---

# Carga de Datos

## Estructura de los archivos `.per`

Cada archivo `.per` tiene 18 columnas: año, doce meses, cuatro estaciones (MAM, JJA, SON, DJF) y el valor anual (ANN). Las primeras 4 líneas son encabezado y se omiten con `skip = 4`.

```{r nombres-columnas}
col_names <- c("Year", "Jan", "Feb", "Mar", "Apr", "May", "Jun",
               "Jul", "Aug", "Sep", "Oct", "Nov", "Dec",
               "MAM", "JJA", "SON", "DJF", "ANN")
```

> **Nota sobre estaciones:**
> - **DJF** (Dec–Feb): Invierno  
> - **MAM** (Mar–May): Primavera  
> - **JJA** (Jun–Ago): Verano  
> - **SON** (Sep–Nov): Otoño  

## Leer archivos y construir la lista de datos

Cada archivo `.per` se lee con `read_table()`, saltando las 4 primeras líneas de encabezado. El valor `-999.0` indica dato faltante y se convierte automáticamente a `NA`. El resultado es una lista nombrada con la clave `"Pais_variable"` (ej. `"Mexico_tmp"`).

```{r carga-datos}
climate_data   <- list()
no_encontrados <- c()

for (country in g20_countries) {
  for (var in variables) {
    file <- paste0("crucy.v4.09.1901.2024.", country, ".", var, ".per")
    if (file.exists(file)) {
      df <- read_table(file, skip = 4, col_names = col_names,
                       na = "-999.0", show_col_types = FALSE)
      df$Country  <- country
      df$Variable <- var
      climate_data[[paste0(country, "_", var)]] <- df
    } else {
      no_encontrados <- c(no_encontrados, file)
    }
  }
}

cat(sprintf("Entradas cargadas en climate_data: %d de %d esperadas\n",
            length(climate_data),
            length(g20_countries) * length(variables)))

if (length(no_encontrados) > 0) {
  cat(sprintf("Archivos no encontrados (%d):\n", length(no_encontrados)))
  cat(paste(" -", no_encontrados, collapse = "\n"), "\n")
}

# Vista rapida de la estructura de un dataframe de ejemplo
cat("\nEstructura de Mexico_tmp:\n")
str(climate_data[["Mexico_tmp"]])
```

---

# Sección 1: Precipitación Mensual Promedio para México

## Estadísticas descriptivas

```{r stats-mexico-pre}
mexico_pre <- climate_data[["Mexico_pre"]]

months <- c("Jan", "Feb", "Mar", "Apr", "May", "Jun",
            "Jul", "Aug", "Sep", "Oct", "Nov", "Dec")

mean_monthly <- as.integer(round(sapply(months, function(m) mean(mexico_pre[[m]], na.rm = TRUE))))
sd_monthly   <- as.integer(round(sapply(months, function(m) sd(mexico_pre[[m]], na.rm = TRUE))))
min_monthly  <- as.integer(round(sapply(months, function(m) min(mexico_pre[[m]], na.rm = TRUE))))
max_monthly  <- as.integer(round(sapply(months, function(m) max(mexico_pre[[m]], na.rm = TRUE))))

stats_mexico <- data.frame(
  Mes    = months,
  Media  = mean_monthly,
  DE     = sd_monthly,
  Mínimo = min_monthly,
  Máximo = max_monthly
)

knitr::kable(stats_mexico,
             caption = "Estadísticas de precipitación mensual para México (1901–2024)",
             align   = "lrrrr")
```

## Gráfico de barras

```{r barplot-mexico-pre, fig.cap="Precipitación mensual promedio en México (1901–2024)"}
bp_mexico <- barplot(
  mean_monthly,
  names.arg = months,
  col       = "deepskyblue4",
  main      = "Precipitación Mensual Promedio en México (1901–2024)",
  ylab      = "Precipitación (mm)",
  xlab      = "Mes",
  ylim      = c(0, max(mean_monthly) * 1.15),
  cex.names = 0.9,
  cex.axis  = 0.9,
  las       = 1,
  font.lab  = 2
)

text(x      = bp_mexico[, 1],
     y      = mean_monthly + 2,
     labels = mean_monthly,
     cex    = 0.8,
     col    = "black",
     adj    = c(0.5, 0))

abline(h   = mean(mean_monthly),
       col = "red", lwd = 2, lty = 2)

legend("topleft",
       legend = paste("Media anual:", round(mean(mean_monthly)), "mm"),
       col    = "red", lty = 2, lwd = 2, bty = "n")
```

**Interpretación:** La precipitación en México es claramente estacional, con un pico marcado en los meses de verano (junio–septiembre) asociado a la temporada de lluvias. Los meses de invierno presentan valores muy bajos.

---

# Sección 2: Precipitación Anual Promedio por País (G20)

## Calcular medias anuales

```{r annual-pre}
annual_pre <- data.frame(Country = character(), Mean_ANN = numeric())

for (country in g20_countries) {
  key <- paste0(country, "_pre")
  if (key %in% names(climate_data)) {
    mean_ann   <- mean(climate_data[[key]]$ANN, na.rm = TRUE)
    annual_pre <- rbind(annual_pre,
                        data.frame(Country = country, Mean_ANN = mean_ann))
  }
}

# Ordenar de mayor a menor
annual_pre <- annual_pre[order(annual_pre$Mean_ANN, decreasing = TRUE), ]

knitr::kable(head(annual_pre, 10),
             caption = "Top 10 países con mayor precipitación anual promedio",
             digits  = 1,
             col.names = c("País", "Precipitación media anual (mm)"))
```

## Gráfico comparativo

```{r barplot-g20-pre, fig.width=12, fig.height=6, fig.cap="Precipitación anual promedio — países G20 y UE"}
blues_palette <- colorRampPalette(c("#97FFFF", "#8DEEEE", "#79CDCD", "#528B8B", "#2F4F4F"))
colors        <- blues_palette(nrow(annual_pre))[rank(annual_pre$Mean_ANN)]

bp_g20 <- barplot(
  annual_pre$Mean_ANN,
  names.arg = annual_pre$Country,
  las       = 2,
  col       = colors,
  main      = "Precipitación anual promedio por país",
  ylab      = "Precipitación (mm)",
  ylim      = c(0, max(annual_pre$Mean_ANN) * 1.15),
  cex.names = 0.6,
  cex.axis  = 0.9,
  font.lab  = 2
)

text(x      = bp_g20[, 1],
     y      = annual_pre$Mean_ANN + 5,
     labels = round(annual_pre$Mean_ANN),
     cex    = 0.55,
     col    = "black",
     adj    = c(0.5, 0))

abline(h   = mean(annual_pre$Mean_ANN),
       col = "red", lwd = 2, lty = 2)

legend("topright",
       legend = paste("Media G20:", round(mean(annual_pre$Mean_ANN)), "mm"),
       col    = "red", lty = 2, lwd = 2, bty = "n")
```

---

# Sección 3: Temperatura Anual Promedio por País (G20)

## Calcular medias anuales de temperatura

```{r annual-tmp}
annual_tmp <- data.frame(Country = character(), Mean_ANN = numeric())

for (country in g20_countries) {
  key <- paste0(country, "_tmp")
  if (key %in% names(climate_data)) {
    mean_ann   <- mean(climate_data[[key]]$ANN, na.rm = TRUE)
    annual_tmp <- rbind(annual_tmp,
                        data.frame(Country = country, Mean_ANN = mean_ann))
  }
}

annual_tmp <- annual_tmp[order(annual_tmp$Mean_ANN, decreasing = TRUE), ]

knitr::kable(head(annual_tmp, 10),
             caption = "Top 10 países más cálidos (temperatura anual promedio)",
             digits  = 1,
             col.names = c("País", "Temperatura media anual (°C)"))
```

## Gráfico comparativo

```{r barplot-g20-tmp, fig.width=12, fig.height=6, fig.cap="Temperatura anual promedio — países G20 y UE"}
dark_palette <- colorRampPalette(c("brown4", "brown", "brown3", "brown2", "brown1"))
colors       <- dark_palette(nrow(annual_tmp))[rank(annual_tmp$Mean_ANN)]

bp_tmp_g20 <- barplot(
  annual_tmp$Mean_ANN,
  names.arg = annual_tmp$Country,
  las       = 2,
  col       = colors,
  main      = "Temperatura anual promedio por país",
  ylab      = "Temperatura (°C)",
  ylim      = c(0, max(annual_tmp$Mean_ANN) * 1.15),
  cex.names = 0.6,
  cex.axis  = 0.9,
  font.lab  = 2
)

text(x      = bp_tmp_g20[, 1],
     y      = annual_tmp$Mean_ANN + 0.3,
     labels = round(annual_tmp$Mean_ANN, 1),
     cex    = 0.55,
     col    = "black",
     adj    = c(0.5, 0))

abline(h   = mean(annual_tmp$Mean_ANN),
       col = "red", lwd = 2, lty = 2)

legend("topright",
       legend = paste("Media G20:", round(mean(annual_tmp$Mean_ANN), 1), "°C"),
       col    = "red", lty = 2, lwd = 2, bty = "n")
```

---

# Sección 4: Series de Tiempo con Tendencia

La temperatura promedio anual de un país puede analizarse como una **serie de tiempo**. Ajustar una regresión lineal (`lm`) nos permite visualizar la tendencia a largo plazo.

## México — Temperatura

```{r ts-tmp-mexico, fig.cap="Serie de tiempo de temperatura anual en México con tendencia lineal"}
country_ts <- climate_data[["Mexico_tmp"]]
trend      <- lm(ANN ~ Year, data = country_ts)

plot(country_ts$Year, country_ts$ANN,
     type = "l", col = "tomato", lwd = 2,
     main = "Temperatura Promedio Anual de México (1901–2024)",
     xlab = "Año", ylab = "Temperatura (°C)")

abline(trend, col = "black", lwd = 2, lty = 2)

legend("topleft",
       legend = c("Temperatura anual", "Tendencia lineal"),
       col    = c("tomato", "black"),
       lty    = c(1, 2), lwd = 2, bty = "n")

cat(sprintf("Pendiente estimada: %.4f °C/año\n", coef(trend)["Year"]))
cat(sprintf("Calentamiento total estimado (1901-2024): %.2f °C\n",
            coef(trend)["Year"] * (2024 - 1901)))
```

> **Interpretación económica:** El calentamiento observado tiene implicaciones para la productividad agrícola, el consumo energético y los patrones de migración, temas centrales en la economía del desarrollo y la economía ambiental.

## México — Precipitación

```{r ts-pre-mexico, fig.cap="Serie de tiempo de precipitación anual en México con tendencia lineal"}
country_ts <- climate_data[["Mexico_pre"]]
trend      <- lm(ANN ~ Year, data = country_ts)

plot(country_ts$Year, country_ts$ANN,
     type = "l", col = "slateblue1", lwd = 2,
     main = "Precipitación Promedio Anual de México (1901–2024)",
     xlab = "Año", ylab = "Precipitación (mm)")

abline(trend, col = "black", lwd = 2, lty = 2)

legend("topleft",
       legend = c("Precipitación anual", "Tendencia lineal"),
       col    = c("slateblue1", "black"),
       lty    = c(1, 2), lwd = 2, bty = "n")
```
---

# Sección 5: Tasa de Crecimiento Anual (YoY)

La **tasa de crecimiento año a año** (Year-over-Year, YoY) mide el cambio porcentual entre años consecutivos:

$$\text{YoY}_t = \frac{X_t - X_{t-1}}{X_{t-1}} \times 100$$

```{r yoy-mexico-tmp, fig.cap="Tasa de crecimiento YoY de la temperatura anual en México"}
country_ts <- climate_data[["Mexico_tmp"]]
country_ts$YoY_growth <- c(NA, diff(country_ts$ANN) / head(country_ts$ANN, -1) * 100)

plot(country_ts$Year[-1], country_ts$YoY_growth[-1],
     type = "l", col = "tomato", lwd = 2,
     main = "Tasa de Crecimiento YoY de Temperatura en México (1901–2024)",
     xlab = "Año", ylab = "(%)")

abline(h = 0, col = "black", lty = 2)
```

## México — Precipitación YoY

```{r yoy-mexico-pre, fig.cap="Tasa de crecimiento YoY de la precipitación anual en México"}
country_ts <- climate_data[["Mexico_pre"]]
country_ts$YoY_growth <- c(NA, diff(country_ts$ANN) / head(country_ts$ANN, -1) * 100)

plot(country_ts$Year[-1], country_ts$YoY_growth[-1],
     type = "l", col = "slateblue", lwd = 2,
     main = "Tasa de Crecimiento YoY de Precipitación en México (1901–2024)",
     xlab = "Año", ylab = "(%)")

abline(h = 0, col = "black", lty = 2)
```
---

# Sección 6: Bubble Plot — Años Extremos de Temperatura

## Construir el data frame de años extremos

```{r extreme-years-tmp}
extreme_years <- data.frame(
  Country   = character(),
  Hottest   = numeric(),
  Coldest   = numeric(),
  Year_Hot  = numeric(),
  Year_Cold = numeric()
)

for (country in g20_countries) {
  key <- paste0(country, "_tmp")
  if (key %in% names(climate_data)) {
    df <- climate_data[[key]]
    extreme_years <- rbind(extreme_years, data.frame(
      Country   = country,
      Hottest   = round(max(df$ANN, na.rm = TRUE), 2),
      Coldest   = round(min(df$ANN, na.rm = TRUE), 2),
      Year_Hot  = df$Year[which.max(df$ANN)],
      Year_Cold = df$Year[which.min(df$ANN)]
    ))
  }
}

knitr::kable(extreme_years,
             caption = "Anos extremos de temperatura por pais",
             digits  = 2,
             col.names = c("Pais", "Temp. maxima (C)", "Temp. minima (C)",
                           "Ano mas calido", "Ano mas frio"))
```

## Función `plot_bubble_panel`

La función dibuja un panel por cada año extremo. Cuando se llama desde un chunk de RMarkdown **sin** `png()`/`dev.off()`, el gráfico se renderiza directamente en el HTML.

```{r bubble-fun}
plot_bubble_panel <- function(data, temp_col, year_col, title, ramp, unit) {

  years      <- sort(unique(data[[year_col]]))
  chunks     <- split(years, ceiling(seq_along(years) / 6))
  global_min <- min(data[[temp_col]])
  global_max <- max(data[[temp_col]])

  for (i in seq_along(chunks)) {

    chunk_years <- chunks[[i]]
    n_panels    <- length(chunk_years)
    n_cols      <- 3
    n_rows      <- ceiling(n_panels / n_cols)

    par(mfrow = c(n_rows, n_cols),
        mar   = c(5.5, 4.5, 3.5, 1.5),
        oma   = c(2, 2.5, 4, 1),
        bg    = "white")

    for (yr in chunk_years) {

      sub <- data[data[[year_col]] == yr, ]
      sub <- sub[order(sub[[temp_col]]), ]
      n   <- nrow(sub)
      x   <- seq_len(n)

      cex_vals <- 1.2 + (sub[[temp_col]] - global_min) / (global_max - global_min) * 4.5

      pal      <- colorRampPalette(ramp)(100)
      idx      <- round((sub[[temp_col]] - global_min) / (global_max - global_min) * 99) + 1
      col_vals <- pal[pmax(1, pmin(100, idx))]

      local_min <- min(sub[[temp_col]])
      local_max <- max(sub[[temp_col]])
      y_pad     <- max((local_max - local_min) * 0.45, abs(local_min) * 0.20)
      ylim      <- c(local_min - y_pad, local_max + y_pad)

      plot(x, sub[[temp_col]],
           type = "n", xlim = c(0.5, n + 0.5), ylim = ylim,
           xaxt = "n", yaxt = "n", xlab = "", ylab = "",
           main = yr, font.main = 2, cex.main = 1.1)

      abline(h = pretty(ylim, n = 4), col = "grey88", lty = 1, lwd = 0.6)
      abline(h = 0, col = "grey60", lty = 2, lwd = 0.8)

      points(x, sub[[temp_col]],
             pch = 21, bg = col_vals,
             col = "white", cex = cex_vals, lwd = 0.6)

      text(x, sub[[temp_col]] + (local_max - local_min + y_pad) * 0.14,
           labels = paste0(round(sub[[temp_col]]), unit),
           cex = 0.65, col = "grey20", font = 2)

      axis(1, at = x, labels = sub$Country, las = 2,
           cex.axis = 0.65, tick = FALSE, line = 0)

      axis(2, at = pretty(ylim, n = 4),
           labels = paste0(pretty(ylim, n = 4), unit),
           las = 1, cex.axis = 0.65, col.axis = "grey40",
           tick = TRUE, col = "grey80")

      box(col = "grey80")
    }

    if (n_panels %% n_cols != 0) {
      for (k in seq_len(n_cols - n_panels %% n_cols)) plot.new()
    }

    mtext(paste0(title, "  [", min(chunk_years), "-", max(chunk_years), "]"),
          outer = TRUE, side = 3, line = 2.2, font = 2, cex = 0.85)
    mtext(paste0("Part ", i, " of ", length(chunks)),
          outer = TRUE, side = 3, line = 0.8, font = 3, cex = 0.7, col = "grey50")
    mtext(paste0("Annual temperature (", unit, ")"),
          outer = TRUE, side = 2, line = 0.8, cex = 0.75, col = "grey30")
  }
}
```

## Años más cálidos

```{r bubble-hottest, fig.width=12, fig.height=7}
plot_bubble_panel(
  data     = extreme_years,
  temp_col = "Hottest",
  year_col = "Year_Hot",
  title    = "Hottest annual temperature on record by country, grouped by peak year",
  ramp     = c("steelblue", "gold", "firebrick"),
  unit     = "C"
)
```

## Años más fríos

```{r bubble-coldest, fig.width=12, fig.height=7}
plot_bubble_panel(
  data     = extreme_years,
  temp_col = "Coldest",
  year_col = "Year_Cold",
  title    = "Coldest annual temperature on record by country, grouped by peak cold year",
  ramp     = c("firebrick", "gold", "steelblue"),
  unit     = "C"
)
```

---
# Sección 8: Temperatura Estacional — 7 Países

Comparamos la temperatura media por estación para países de diferentes zonas climáticas.
```{r estacional-tmp, fig.width=11, fig.height=8, fig.cap="Temperatura media estacional para 7 países de distintas zonas climáticas"}
selected <- c("Germany", "Mexico", "Brazil", "India",
              "China", "Indonesia", "South_Africa")
seasons  <- c("DJF", "MAM", "JJA", "SON")
season_labels <- c("DJF (Invierno)", "MAM (Primavera)",
                   "JJA (Verano)",   "SON (Otoño)")
country_colors <- c("#B0E0E6", "#FFF68F", "#9ACD32", "#191970",
                    "#C71585", "#48D1CC", "#F4A460")

png("temperatura_estacional_7paises.png", width = 1100, height = 800, res = 100)

par(mfrow = c(2, 2), mar = c(6, 4, 3, 1))

for (i in seq_along(seasons)) {
  s <- seasons[i]
  seasonal_means <- sapply(selected, function(country) {
    key <- paste0(country, "_tmp")
    if (key %in% names(climate_data)) {
      mean(climate_data[[key]][[s]], na.rm = TRUE)
    } else NA
  })
  barplot(seasonal_means,
          names.arg = selected,
          col       = country_colors,
          main      = season_labels[i],
          ylab      = "Temperatura (°C)",
          ylim      = c(-10, 35),
          las       = 2,
          cex.names = 0.75,
          font.lab  = 2)
  abline(h = 0, col = "gray50", lty = 2)
}

dev.off()
par(mfrow = c(1, 1))

# Redibujar en el HTML
par(mfrow = c(2, 2), mar = c(6, 4, 3, 1))

for (i in seq_along(seasons)) {
  s <- seasons[i]
  seasonal_means <- sapply(selected, function(country) {
    key <- paste0(country, "_tmp")
    if (key %in% names(climate_data)) {
      mean(climate_data[[key]][[s]], na.rm = TRUE)
    } else NA
  })
  barplot(seasonal_means,
          names.arg = selected,
          col       = country_colors,
          main      = season_labels[i],
          ylab      = "Temperatura (°C)",
          ylim      = c(-10, 35),
          las       = 2,
          cex.names = 0.75,
          font.lab  = 2)
  abline(h = 0, col = "gray50", lty = 2)
}

par(mfrow = c(1, 1))
```

> **Nota:** La estacionalidad de DJF e JJA está **invertida** entre hemisferios: cuando es invierno en Alemania (DJF), es verano en Brasil y Sudáfrica.

---

# Sección 9: Precipitación y Temperatura a lo Largo del Tiempo
```{r dual-axis-pre-tmp, fig.cap="Temperatura y precipitación anual en México (1901–2024) — doble eje"}
pre_mx <- climate_data[["Mexico_pre"]][, c("Year", "ANN")]
tmp_mx <- climate_data[["Mexico_tmp"]][, c("Year", "ANN")]

colnames(pre_mx) <- c("Year", "Precipitation")
colnames(tmp_mx) <- c("Year", "Temperature")

merged_mx <- merge(pre_mx, tmp_mx, by = "Year")

cor_val <- cor(merged_mx$Temperature, merged_mx$Precipitation,
               use = "complete.obs")

# Función auxiliar para dibujar el gráfico de doble eje
draw_dual_axis <- function() {
  par(mar = c(5, 4.5, 4, 4.5))

  plot(merged_mx$Year, merged_mx$Precipitation,
       type = "l", col = "steelblue", lwd = 2,
       main = "Precipitación y Temperatura Anual — México (1901–2024)",
       xlab = "Año", ylab = "Precipitación (mm)",
       ylim = c(min(merged_mx$Precipitation, na.rm = TRUE) * 0.9,
                max(merged_mx$Precipitation, na.rm = TRUE) * 1.1),
       las  = 1)

  par(new = TRUE)

  plot(merged_mx$Year, merged_mx$Temperature,
       type = "l", col = "tomato", lwd = 2,
       axes = FALSE, xlab = "", ylab = "",
       ylim = c(min(merged_mx$Temperature, na.rm = TRUE) * 0.97,
                max(merged_mx$Temperature, na.rm = TRUE) * 1.03))

  axis(side = 4, las = 1, col.axis = "tomato", col = "tomato")
  mtext("Temperatura (°C)", side = 4, line = 3.5, col = "tomato", font = 2)

  legend("topleft",
         legend = c("Precipitación (mm)", "Temperatura (°C)",
                    paste0("r = ", round(cor_val, 3))),
         col    = c("steelblue", "tomato", NA),
         lty    = c(1, 1, NA),
         lwd    = c(2, 2, NA),
         bty    = "n", cex = 0.85)
}

# Guardar PNG
png("precipitacion_temperatura_mexico.png", width = 800, height = 600, res = 100)
draw_dual_axis()
dev.off()

# Renderizar en HTML
draw_dual_axis()
par(mar = c(5, 4, 4, 2))
```
---

# Resumen

En esta práctica aprendimos a:

1. **Descargar** datos climáticos desde una URL externa de forma automatizada, con manejo de errores y verificación de archivos existentes.
2. **Leer y estructurar** archivos `.per` en una lista de data frames con claves `"Pais_variable"`.
3. **Calcular estadísticas descriptivas** (media, desviación estándar, mínimo, máximo) por mes y por país.
4. **Visualizar** patrones de precipitación y temperatura con gráficos de barras comparativos.
5. **Analizar series de tiempo** con tendencia lineal para México y Brasil (temperatura y precipitación).
6. **Calcular la tasa de crecimiento YoY** para detectar cambios interanuales abruptos.
7. **Identificar años extremos** por país y visualizarlos con bubble plots de alta resolución.
8. **Comparar estacionalidad** entre países de distintas zonas climáticas (hemisferio norte y sur).
9. **Explorar la relación** entre temperatura y precipitación mediante diagramas de dispersión y correlación.

---

# Información de sesión

```{r session-info}
sessionInfo()
```
