---
title: "Ejercicio 0: Objetos en R utilizando Gapminder"
author: "Araceli Martinez Holguin"
date: "06 de septiembre de 2026"
output:
  html_document:
    toc: true
    toc_depth: 3
    toc_float: true
    number_sections: true
---

```{r setup, include=FALSE}
## =========================================================
## Ejercicio 0: Objetos en R utilizando Gapminder
## Autor: Araceli Martinez Holguin
## Fecha: 06 de septiembre de 2026
## Ejercicio 0: Objetos en R utilizando 'Gapminder'
## Curso: R para economistas
## =========================================================
knitr::opts_chunk$set(echo = TRUE, warning = FALSE, message = FALSE)
```

# Curso: R para economistas

## 0. Instalación y carga de paquetes

```{r paquetes}
## ---------------------------------------------------------
## 0. Instalación y carga de paquetes
## ---------------------------------------------------------
# install.packages("gapminder")
library(gapminder)
```

## Parte 1 — Conociendo la base de datos

```{r parte1-cargar}
## ---------------------------------------------------------
## Parte 1 — Conociendo la base de datos
## ---------------------------------------------------------
# Cargamos la base
data(gapminder)
```

```{r parte1-view, eval=FALSE}
# En caso de no aparecer en el ambiente, cargamos tabla
View(gapminder)
```

> **Nota:** `View(gapminder)` abre una pestaña interactiva de RStudio y no
> genera ninguna salida al compilar (knit) este documento. Por eso ese
> bloque tiene la opción `eval=FALSE`: el código queda documentado, pero
> no se ejecuta automáticamente. Para verlo, corran esa línea directamente
> en la consola de RStudio.

```{r parte1-estructura}
# Analizamos la estructura
str(gapminder)        

# Dimensiones
dim(gapminder)        
# Número de filas
nrow(gapminder)
# Número de columnas
ncol(gapminder)
```

## Ejercicio 1: explorando tipos de objetos

```{r ejercicio1-tipos}
## ---------------------------------------------------------
## Ejercicio 1: explorando tipos de objetos
## ---------------------------------------------------------

# Variable de tipo numerico
pib_percapita <- gapminder$gdpPercap
class(pib_percapita)          # "numeric"
esperanza <- gapminder$lifeExp
class(esperanza)          # "numeric"

# Variable de tipo entero
poblacion <- gapminder$pop
class(poblacion)               # "integer"

# Variables de tipo factor
# Continentes
continentes <- gapminder$continent
levels(continentes)           # 5 categorías
table(continentes)            # frecuencia por continente
# Paises
paises <- gapminder$country
levels(paises)           # 5 categorías
table(paises)            # frecuencia por continente
```

> **Nota:** el comentario `# 5 categorías` sobre `paises` se copió del
> bloque de continentes de arriba; en realidad `country` tiene un nivel
> por cada país del dataset, no 5. Lo confirmamos sin modificar el
> código original:

```{r ejercicio1-paises-check}
length(levels(paises))   # número real de niveles (países) en el factor
```

### Categorización de países ricos y pobres (factor)

```{r categoria-pib-panel}
# Crear variable de tipo factor, en donde se categoricen como
# países ricos todos aquellos países con más de 20,000 y como
# países pobres todos los demás, y contar cuántos países son ricos
# y cuántos pobres

# Primero el vector lógico (TRUE = rico, FALSE = pobre), igual que antes...
es_rico <- gapminder$gdpPercap > 20000
class(es_rico)                 # "logical"

# ...pero ahora lo convertimos a factor con etiquetas de texto en vez de
# TRUE/FALSE. ifelse() recorre el vector lógico y devuelve "Rico" cuando
# es TRUE y "Pobre" cuando es FALSE; factor() convierte ese resultado en
# una variable categórica.
categoria_pib <- factor(ifelse(es_rico, "Rico", "Pobre"),
                        levels = c("Pobre", "Rico"))

class(categoria_pib)           # "factor"
levels(categoria_pib)          # "Pobre" "Rico"

table(categoria_pib)           # conteo de países-año en cada categoría
```

> **Nota importante:** `gapminder` tiene 1704 filas = 142 países × 12
> años, así que la tabla de arriba cuenta **combinaciones país-año**, no
> países únicos — un mismo país puede pasar de "Pobre" a "Rico" entre un
> año y otro. Para contar **países** (observaciones únicas) hay que
> aplicar el mismo procedimiento sobre un solo año.

```{r categoria-pib-2007}
# Nos quedamos con el año 2007 para tener una fila por país (observación
# única), en vez de las 12 filas por país que tiene el panel completo.
datos_2007 <- gapminder[gapminder$year == 2007, ]

es_rico_2007 <- datos_2007$gdpPercap > 20000
categoria_pib_2007 <- factor(ifelse(es_rico_2007, "Rico", "Pobre"),
                              levels = c("Pobre", "Rico"))

table(categoria_pib_2007)        # ahora sí: conteo de PAÍSES (2007) únicos
prop.table(table(categoria_pib_2007)) * 100   # lo mismo, en porcentaje

# Comprobación de que datos_2007 sí tiene una fila por país:
length(unique(datos_2007$country))                       # 142
nrow(datos_2007) == length(unique(datos_2007$country))    # TRUE
```

```{r parte1-datos2007-original}
# Nos quedamos con el año 2007 desde ahora, porque las siguientes partes
# (histogramas, estadísticas, loops) trabajan sobre este corte transversal.
# (Nota: es el mismo objeto datos_2007 creado arriba; se vuelve a asignar
# aquí sin cambiar su contenido, tal como estaba en la versión original.)
datos_2007 <- gapminder[gapminder$year == 2007, ]
```

## Parte 2 — Exploración visual: ¿cómo se comportan las variables?

```{r parte2-stats}
## ---------------------------------------------------------
## Parte 2 — Exploración visual: ¿cómo se comportan las variables?
## ---------------------------------------------------------
# ANTES de calcular estadísticas puntuales o de hacer loops, siempre es
# buena práctica VER la forma de la distribución de una variable. Un
# histograma nos dice de un vistazo si los datos son simétricos, si hay
# valores extremos, y si la media es un buen resumen o no.

media_vida   <- mean(datos_2007$lifeExp)
mediana_vida <- median(datos_2007$lifeExp)
rango_vida <- range(datos_2007$lifeExp)
```

```{r hist-vida, fig.width=7, fig.height=5}
# --- Histograma 1: Esperanza de vida ---
hist_vida <- hist(datos_2007$lifeExp,
                  col = "navyblue",
                  main = "Distribución de la esperanza de vida en 2007",
                  xlab = "Años",
                  ylab = "Número de países")

# Curva de densidad superpuesta. density() da una escala de PROBABILIDAD
# (el área bajo la curva suma 1), así que la reescalamos multiplicando
# por n (número de países) y por el ancho de cada barra del histograma,
# para que quede en la misma escala de conteo.
densidad_vida    <- density(datos_2007$lifeExp)
ancho_barra_vida <- diff(hist_vida$breaks)[1]
lines(densidad_vida$x,
      densidad_vida$y * length(datos_2007$lifeExp) * ancho_barra_vida,
      col = "orange", lwd = 2)

abline(v = media_vida,   col = "red",  lwd = 2, lty = 2)
abline(v = mediana_vida, col = "gold", lwd = 2, lty = 3)

legend("topleft",
       legend = c(paste0("Media = ", round(media_vida, 1)),
                  paste0("Mediana = ", round(mediana_vida, 1)),
                  "Curva de densidad"),
       col = c("red", "gold", "orange"),
       lty = c(2, 3, 1), lwd = 2, bty = "n")
```

```{r hist-pib, fig.width=7, fig.height=5}
# --- Histograma 2: PIB per cápita ---
media_pib   <- mean(datos_2007$gdpPercap)
mediana_pib <- median(datos_2007$gdpPercap)
rango_pib <- range(datos_2007$gdpPercap)

hist_pib <- hist(datos_2007$gdpPercap,
                 col = "darkorchid",
                 main = "Distribución del PIB per cápita en 2007",
                 xlab = "PIB per cápita (USD)",
                 ylab = "Número de países")

densidad_pib    <- density(datos_2007$gdpPercap)
ancho_barra_pib <- diff(hist_pib$breaks)[1]
lines(densidad_pib$x,
      densidad_pib$y * length(datos_2007$gdpPercap) * ancho_barra_pib,
      col = "orange", lwd = 2)

abline(v = media_pib,   col = "red",  lwd = 2, lty = 2)
abline(v = mediana_pib, col = "gold", lwd = 2, lty = 3)

legend("topright",
       legend = c(paste0("Media = ", round(media_pib, 1)),
                  paste0("Mediana = ", round(mediana_pib, 1)),
                  "Curva de densidad"),
       col = c("red", "gold", "orange"),
       lty = c(2, 3, 1), lwd = 2, bty = "n")
```

```{r nota-pedagogica-1, include=FALSE}
# Nota pedagógica clave (léanla ANTES de seguir con el resto del lab):
# En esperanza de vida la asimetría es leve (media y mediana cercanas).
# En PIB per cápita es mucho más fuerte: la media queda claramente a la
# derecha de la mediana, porque unos pocos países muy ricos "jalan" el
# promedio hacia arriba. Esto es justo lo que vamos a confirmar con
# números concretos en la Parte 4, y es la razón por la que en economía
# casi siempre se reporta la MEDIANA del ingreso, no solo la media.
```

> **Nota pedagógica clave** (léanla antes de seguir con el resto del
> laboratorio): en esperanza de vida la asimetría es leve (media y
> mediana cercanas). En PIB per cápita es mucho más fuerte: la media
> queda claramente a la derecha de la mediana, porque unos pocos países
> muy ricos "jalan" el promedio hacia arriba. Esto es justo lo que vamos
> a confirmar con números concretos en la Parte 4, y es la razón por la
> que en economía casi siempre se reporta la **mediana** del ingreso, no
> solo la media.

## Parte 4 — Ejercicio 2: estadísticas y filtrado adicional (2007)

> *(Nota: la numeración salta de "Parte 2" a "Parte 4", tal como estaba
> en el script original — la sección de tipos de objetos, arriba, cumple
> el rol de "Parte 3" aunque no llevaba ese número.)*

```{r parte4-stats}
## ---------------------------------------------------------
## Parte 4 — Ejercicio 2: estadísticas y filtrado adicional (2007)
## ---------------------------------------------------------
# Las medias y medianas ya se calcularon en la Parte 2 (media_vida,
# mediana_vida, media_pib, mediana_pib); aquí solo las imprimimos junto
# con el rango, y seguimos explorando el data.frame con más filtros.

rango_vida <- range(datos_2007$lifeExp)

cat("Esperanza de vida -> Media:", round(media_vida, 2),
    "| Mediana:", round(mediana_vida, 2), "\n")
cat("PIB per cápita     -> Media:", round(media_pib, 2),
    "| Mediana:", round(mediana_pib, 2), "\n")

americas_2007 <- datos_2007[datos_2007$continent == "Americas", ]
nrow(americas_2007)

indice_max <- which.max(datos_2007$gdpPercap)
datos_2007$country[indice_max]
datos_2007$gdpPercap[indice_max]
```

## Parte 5 — Ejercicio 3a: for sobre un subconjunto de países de interés

```{r parte5-loop-subset}
## ---------------------------------------------------------
## Parte 5 — Ejercicio 3a: for sobre un subconjunto de países de interés
## ---------------------------------------------------------
# Primer nivel del ejercicio: un loop sencillo sobre 9 países, con una
# clasificación binaria fija (umbral de 15,000 USD).

paises_interes <- c("Mexico", "United States", "Canada",
                    "Guatemala", "Costa Rica", "Germany", "Colombia", "Peru",
                    "Argentina")

sub_datos <- datos_2007[datos_2007$country %in% paises_interes, ]
sub_datos <- sub_datos[order(sub_datos$country), ]
sub_datos

for (i in 1:nrow(sub_datos)) {
  pais <- as.character(sub_datos$country[i])
  pib  <- sub_datos$gdpPercap[i]
  
  nivel <- if (pib >= 15000) "ALTO INGRESO" else "INGRESO MEDIO/BAJO"
  
  cat(pais, "-> PIB per cápita:", round(pib, 1), "|", nivel, "\n")
}
```

## Parte 6 — Ejercicio 3b: for sobre TODOS los países (extiende 5)

```{r parte6-loop-todos}
## ---------------------------------------------------------
## Parte 6 — Ejercicio 3b: for sobre TODOS los países (extiende 5)
## ---------------------------------------------------------
# Segundo nivel del ejercicio: en vez de un subconjunto fijo y un umbral
# arbitrario, recorremos los 142 países y comparamos cada uno contra la
# media real (media_pib), además de marcar los casos extremos.

todos_datos <- datos_2007[order(datos_2007$country), ]

pib_max <- max(datos_2007$gdpPercap)
pib_min <- min(datos_2007$gdpPercap)

cat("====== PIB per cápita 2007 — todos los países ======\n")
cat("Máximo :", round(pib_max, 1), "\n")
cat("Mínimo :", round(pib_min, 1), "\n")
cat("Media  :", round(media_pib, 1), "\n")
cat("Mediana:", round(mediana_pib, 1), "\n\n")

for (i in 1:nrow(todos_datos)) {
  pais <- as.character(todos_datos$country[i])
  pib  <- todos_datos$gdpPercap[i]
  
  nivel <- if (pib >= media_pib) "SOBRE LA MEDIA" else "BAJO LA MEDIA"
  
  etiqueta <- ""
  if (pib == pib_max) etiqueta <- " <-- PIB MÁXIMO"
  if (pib == pib_min) etiqueta <- " <-- PIB MÍNIMO"
  
  cat(pais, "-> PIB per cápita:", round(pib, 1), "|", nivel, etiqueta, "\n")
}
```

## Parte 7 — Reporte por continente

```{r parte7-reporte-continente}
## ---------------------------------------------------------
## Parte 7 — Reporte por continente
## ---------------------------------------------------------

# --- Paso 1: Estadísticas por continente ---
continentes_unicos <- levels(gapminder$continent)
continentes_unicos

cat("====== Reporte por continente (2007) ======\n")

for (cont in continentes_unicos) {
  sub <- datos_2007[datos_2007$continent == cont, ]
  
  pib_prom  <- mean(sub$gdpPercap)
  vida_prom <- mean(sub$lifeExp)
  n_paises  <- nrow(sub)
  
  cat(cont, "| Países:", n_paises,
      "| PIB per cápita promedio:", round(pib_prom, 1),
      "| Esperanza de vida promedio:", round(vida_prom, 1), "\n")
}
```

```{r parte7-barplot, fig.width=7, fig.height=5}
# --- Paso 2: Gráfica — PIB per cápita promedio por continente ---
prom_por_continente <- tapply(datos_2007$gdpPercap,
                              datos_2007$continent, mean)

barplot(prom_por_continente,
        col    = c("#E57373", "#64B5F6", "#FFD54F", "#81C784", "#BA68C8"),
        border = "white",
        main   = "PIB per cápita promedio por continente (2007)",
        xlab   = "Continente",
        ylab   = "PIB per cápita (USD)",
        ylim   = c(0, max(prom_por_continente) * 1.2))
```

```{r parte7-scatter, fig.width=7, fig.height=5}
# --- Paso 3: Relación PIB vs. esperanza de vida ---
plot(datos_2007$gdpPercap, datos_2007$lifeExp,
     col = as.numeric(datos_2007$continent), pch = 19,
     main = "PIB per cápita vs. Esperanza de vida (2007)",
     xlab = "PIB per cápita (USD)", ylab = "Esperanza de vida (años)")

legend("bottomright", legend = levels(datos_2007$continent),
       col = 1:5, pch = 19, bty = "n")
```
