---
title: "Objetos en R"
subtitle: "R para economistas"
author: "Araceli Martínez Holguín"
date: "February 19, 2026"
output:
  html_document:
    toc: true
    toc_float: true
    toc_depth: 3
    theme: flatly
    highlight: tango
    df_print: paged
    code_folding: show
  pdf_document:
    toc: true
    toc_depth: 3
    highlight: tango
---

```{r setup, include=FALSE}
knitr::opts_chunk$set(
  echo    = TRUE,
  message = FALSE,
  warning = FALSE,
  comment = "#>"
)
```

---

## ¿Por qué aprender R?

R es el lenguaje estándar en economía, estadística y ciencias sociales para analizar datos.

Con R podrás:

- Limpiar y transformar bases de datos (encuestas, registros administrativos, datos del INEGI)
- Calcular estadísticas descriptivas y hacer pruebas de hipótesis
- Crear gráficas publicables para tesis, reportes y artículos
- Automatizar análisis que en Excel tomarían horas

A diferencia de Excel, R guarda un registro exacto de cada paso que hiciste con tus datos,
lo que hace tu trabajo **reproducible** y **verificable**.
---

## Parte 1 — Operaciones básicas

R puede usarse directamente como calculadora. Corre cada línea en la consola y observa el resultado.

```{r operaciones-basicas}
1 + 1
10 - 3
4 * 5
20 / 4
2 ^ 8      # Potencia: 2 elevado a la 8
17 %% 5    # Módulo: residuo de dividir 17 entre 5
```

### El operador de asignación `<-`

En R guardamos resultados en **objetos** usando `<-`.

```{r asignacion}
mi_suma <- 1 + 1
mi_suma            # escribir el nombre lo imprime en consola
print(mi_suma)     # print() hace lo mismo de forma explícita
```

> **Convención:** en R usamos `<-` para asignar, no `=`.
> El signo `=` también funciona, pero `<-` es el estándar de la comunidad R.

---

## Parte 2 — Tipos de objetos en R

En R todo lo que creamos es un **objeto**. Cada objeto tiene un tipo (`class`) que determina
qué operaciones podemos hacer con él.

Usamos `class()` para saber el tipo y `str()` para ver su estructura.

---

### Tipo 1: `numeric` — número decimal

El tipo numérico más común. Se usa para medidas continuas: pesos, temperaturas, distancias, precios.

```{r numeric}
estatura <- 1.64   # metros
peso     <- 67     # kilogramos
imc      <- peso / (estatura ^ 2)
imc                # Índice de Masa Corporal

class(imc)         # "numeric"
str(imc)           # num 22.5
```

---

### Tipo 2: `integer` — número entero

Se usa cuando los valores no tienen decimales. Se escribe con `L` al final.

```{r integer}
edad    <- 25L
alumnos <- 30L
semanas <- 16L

class(edad)        # "integer"
str(edad)          # int 25
```

**¿Cuál es la diferencia práctica entre `numeric` e `integer`?**

```{r numeric-vs-integer}
x_num <- 5    # R lo guarda como decimal: 5.0
x_int <- 5L   # R lo guarda como entero:  5

class(x_num)      # "numeric"
class(x_int)      # "integer"
is.integer(x_num) # FALSE
is.integer(x_int) # TRUE
```

En la mayoría de los cálculos se comportan igual, pero `integer` ocupa menos memoria
(útil cuando trabajas con millones de filas).

---

### Tipo 3: `character` — texto

Se usa para guardar palabras u oraciones. Siempre va entre comillas `" "` o `' '`.

```{r character}
nombre_est <- "Araceli"
ciudad     <- "Ciudad de México"
carrera    <- "Economía"

class(nombre_est)  # "character"
```

#### Funciones útiles con texto

```{r character-funciones}
# paste() une cadenas con un espacio entre cada pieza
presentacion <- paste("Hola, me llamo", nombre_est,
                      "y estudio", carrera, "en", ciudad)
print(presentacion)

# paste0() une sin espacios (útil para nombres de archivos)
archivo <- paste0("reporte_", nombre_est, "_2026.csv")
print(archivo)

# Otras funciones
nchar(presentacion)      # Total de caracteres
toupper(nombre_est)      # MAYÚSCULAS
tolower(ciudad)          # minúsculas
substr(carrera, 1, 3)    # Primeras 3 letras: "Eco"
```

---

### Tipo 4: `logical` — verdadero o falso

Solo tiene dos valores posibles: `TRUE` o `FALSE`.
Es el resultado de cualquier comparación.

```{r logical}
aprobado  <- TRUE
reprobado <- FALSE

class(aprobado)    # "logical"
```

#### Operadores de comparación

```{r comparaciones}
10 > 5             # ¿10 mayor que 5?       TRUE
10 < 5             # ¿10 menor que 5?       FALSE
10 == 10           # ¿10 igual a 10?        TRUE  (doble ==)
10 != 5            # ¿10 diferente de 5?    TRUE
10 >= 10           # ¿10 mayor o igual a 10?TRUE
10 <= 9            # ¿10 menor o igual a 9? FALSE

calificacion <- 85
calificacion >= 60  # ¿Aprobó?  -> TRUE
calificacion >= 90  # ¿Sacó A?  -> FALSE
```

> **Truco útil:** `TRUE` vale 1 y `FALSE` vale 0 en cálculos numéricos.

```{r logical-aritmetica}
sum(TRUE, TRUE, FALSE, TRUE)                    # 3 "verdaderos"
mean(c(TRUE, FALSE, TRUE, TRUE, FALSE))         # 0.6 = 60% son TRUE
```

---

### Tipo 5: `vector` — múltiples valores del mismo tipo

Un vector guarda varios valores en una sola variable con `c()` (*combine*).
Todos los elementos deben ser del mismo tipo.

```{r vector}
# Vector de caracteres
palabras <- c("Me", "gusta", "mi", "clase", "de", "R")
str(palabras)       # chr [1:6]
length(palabras)    # 6 elementos

# Vector numérico
calificaciones <- c(78, 85, 92, 67, 90, 88)
mean(calificaciones)  # Promedio: 83.3
max(calificaciones)   # Máximo:   92
min(calificaciones)   # Mínimo:   67
range(calificaciones) # Rango:    67 92
```

#### Acceder a elementos por posición

> **Importante:** en R los índices empiezan en **1**, no en 0 como en Python.

```{r vector-indexing}
calificaciones[1]    # Primer elemento:  78
calificaciones[3]    # Tercer elemento:  92
calificaciones[2:4]  # Del segundo al cuarto: 85 92 67
```

#### Secuencias rápidas con `:`

```{r vector-secuencia}
dias <- 1L:7L
str(dias)    # int [1:7] 1 2 3 4 5 6 7
print(dias)
```

---

### Tipo 6: `factor` — variable categórica

Un factor es como un `character` pero con categorías fijas llamadas **levels**.
Es ideal para variables como nivel educativo, región, género o carrera.

```{r factor}
nivel_edu <- factor(c("Licenciatura", "Maestria", "Doctorado",
                      "Licenciatura", "Maestria", "Maestria"))
print(nivel_edu)
levels(nivel_edu)   # Categorías disponibles
table(nivel_edu)    # Frecuencia de cada categoría
```

#### Factor ordenado (variable ordinal)

Cuando las categorías tienen jerarquía, usamos `ordered = TRUE`:

```{r factor-ordenado}
satisfaccion <- factor(
  c("Alto", "Medio", "Bajo", "Alto", "Bajo"),
  levels  = c("Bajo", "Medio", "Alto"),
  ordered = TRUE
)
print(satisfaccion)
satisfaccion[1] > satisfaccion[3]   # ¿Alto > Bajo? -> TRUE
```

---

### Tipo 7: `data.frame` — tabla de datos

El objeto más usado en análisis de datos. Piénsalo como una hoja de Excel:
**filas = observaciones**, **columnas = variables**.
Cada columna puede ser de un tipo diferente.

```{r dataframe}
estudiantes <- data.frame(
  nombre       = c("Ana", "Luis", "Maria", "Carlos", "Sofia", "Pedro"),
  edad         = c(22L, 25L, 21L, 23L, 20L, 24L),
  calificacion = c(90.5, 58.0, 95.3, 82.1, 47.6, 76.4),
  carrera      = factor(c("Economia", "Derecho", "Economia",
                          "Derecho", "Economia", "Derecho")),
  aprobado     = c(TRUE, FALSE, TRUE, TRUE, FALSE, TRUE)
)

print(estudiantes)
```

#### Explorar la estructura

```{r dataframe-estructura}
str(estudiantes)       # Tipo de cada columna
nrow(estudiantes)      # Número de filas
ncol(estudiantes)      # Número de columnas
dim(estudiantes)       # Dimensiones: 6 x 5
summary(estudiantes)   # Resumen estadístico
```

#### Acceder a columnas con `$`

```{r dataframe-acceso}
estudiantes$nombre
estudiantes$calificacion

mean(estudiantes$calificacion)  # Promedio general
max(estudiantes$calificacion)   # Calificación más alta
```

#### Filtrar filas

```{r dataframe-filtros}
# Solo estudiantes aprobados
estudiantes[estudiantes$aprobado == TRUE, ]

# Solo estudiantes de Economía
estudiantes[estudiantes$carrera == "Economia", ]
```

#### Agregar una nueva columna

```{r dataframe-nueva-col}
estudiantes$beca <- estudiantes$calificacion >= 85
print(estudiantes)
```

---

## Parte 3 — Errores comunes y cómo evitarlos

Estos son los errores que casi todos los principiantes cometen.
Léelos con atención para ahorrar tiempo y frustración.

### Error 1: Olvidar las comillas en un `character`

```{r error1, eval=FALSE}
# ✗ R buscará un objeto llamado "hola" y dará error:
texto <- hola

# ✓ correcto:
texto <- "hola"
```

### Error 2: Confundir `==` (comparar) con `=` (asignar)

```{r error2, eval=FALSE}
x <- 10

# ✗ esto intenta asignar, no comparar:
if (x = 5) { ... }

# ✓ correcto:
if (x == 5) { ... }
```

### Error 3: Usar `c` como nombre de objeto

```{r error3, eval=FALSE}
# ✗ peligroso — "c" también es el nombre de la función c():
c <- 10
c(1, 2, 3)   # ahora "c" es 10, no la función → ERROR

# ✓ usa nombres descriptivos:
conteo <- 10
```

### Error 4: Índices fuera de rango

```{r error4, eval=FALSE}
# calificaciones tiene 6 elementos (índices del 1 al 6)
calificaciones[10]   # devuelve NA — bug silencioso

# ✓ siempre verifica con length() antes de indexar:
length(calificaciones)   # 6 → máximo índice permitido es 6
```

### Error 5: Mayúsculas y minúsculas importan

```{r error5, eval=FALSE}
Nombre <- "Ana"
print(nombre)   # Error: object 'nombre' not found
                # "Nombre" y "nombre" son dos objetos distintos
```

### Error 6: Usar `=` en vez de `<-` para asignar *(estilo)*

```{r error6, eval=FALSE}
# Funciona, pero no es la convención en R:
x = 5

# ✓ convención estándar de la comunidad R:
x <- 5
```

---

## Parte 4 — El loop `for`

Un `for` repite el mismo bloque de código para cada elemento de una secuencia.
Evita copiar y pegar el mismo código muchas veces.

**Estructura:**

```r
for (variable_temporal in secuencia) {
    código que se repite en cada vuelta
}
```

### Ejemplo 1: números del 1 al 5

```{r for-basico}
for (i in 1:5) {
  cat("Vuelta número:", i, "\n")
}
```

### Ejemplo 2: recorrer un vector de nombres

```{r for-nombres}
personas <- c("Ana", "Luis", "Maria", "Pedro", "Sandra")

for (persona in personas) {
  cat("Hola,", persona, "! Bienvenid@ a la clase de R.\n")
}
```

### Ejemplo 3: acceder a dos vectores al mismo tiempo con índice

```{r for-indice}
asignaturas <- c("Estadística", "Programación", "Bases de Datos")
notas       <- c(9.5, 8.0, 9.0)

for (i in 1:length(asignaturas)) {
  cat(asignaturas[i], "->", notas[i], "\n")
}
```

### Ejemplo 4: `for` + `if/else`

```{r for-ifelse}
for (i in 1:length(asignaturas)) {
  if (notas[i] >= 9) {
    cat(asignaturas[i], ": EXCELENTE (", notas[i], ")\n")
  } else {
    cat(asignaturas[i], ": BUENO     (", notas[i], ")\n")
  }
}
```

---

## Parte 5 — Ejercicio 1: tipos de objetos y `paste0()`

**Instrucciones:**

Crea 5 objetos con nombres descriptivos:

- `frase_base`: un `character` con el texto `"Me gusta correr"`
- `km_mes`: un `integer` con el valor `100`
- `horas_dia`: un `numeric` con el valor `1.5`
- `horas_dos_dias`: la suma de `horas_dia + horas_dia`
- `oracion`: una oración con sentido usando `paste0()` y los 4 objetos anteriores

Imprime `oracion` y verifica el tipo de cada objeto con `class()`.

> **Intenta resolverlo antes de ver la solución.**

```{r ejercicio1-espacio}
# --- TU CÓDIGO AQUÍ ---


```

<details>
<summary>**Ver solución**</summary>

```{r ejercicio1-solucion}
frase_base     <- "Me gusta correr"   # character
km_mes         <- 100L                # integer
horas_dia      <- 1.5                 # numeric
horas_dos_dias <- horas_dia + horas_dia  # numeric: 1.5 + 1.5 = 3

oracion <- paste0(
  frase_base, " ", km_mes,
  " km al mes; en promedio corro ", horas_dia,
  " horas al dia, es decir, ", horas_dos_dias,
  " horas cada 2 dias."
)

print(oracion)

cat("\nTipos de los objetos:\n")
cat("frase_base    :", class(frase_base),     "\n")
cat("km_mes        :", class(km_mes),         "\n")
cat("horas_dia     :", class(horas_dia),      "\n")
cat("horas_dos_dias:", class(horas_dos_dias), "\n")
cat("oracion       :", class(oracion),        "\n")
```

</details>

---

## Parte 6 — Ejercicio 2: vectores y estadísticas

**Instrucciones:**

1. Crea `vec_pares`: los números pares del 1 al 10
2. Crea `vec_enteros`: los enteros del 1 al 100
3. Calcula la media y la suma de ambos vectores
4. Calcula las tres operaciones indicadas

> **Pista:** para generar una secuencia rápida usa `:` (ej. `1:10`)

```{r ejercicio2-espacio}
# --- TU CÓDIGO AQUÍ ---


```

<details>
<summary>**Ver solución**</summary>

```{r ejercicio2-solucion}
vec_pares   <- c(2, 4, 6, 8, 10)   # números pares del 1 al 10
vec_enteros <- 1:100                # enteros del 1 al 100

media_pares   <- mean(vec_pares)
suma_pares    <- sum(vec_pares)
media_enteros <- mean(vec_enteros)
suma_enteros  <- sum(vec_enteros)

cat("vec_pares   -> Media:", media_pares,   "| Suma:", suma_pares,   "\n")
cat("vec_enteros -> Media:", media_enteros, "| Suma:", suma_enteros, "\n")

resultado1 <- suma_pares   * media_pares      # Suma × Media de vec_pares
resultado2 <- suma_enteros - media_enteros    # Suma − Media de vec_enteros
resultado3 <- suma_enteros / suma_pares       # Suma enteros / Suma pares

cat("\nOperaciones:\n")
cat("suma_pares × media_pares      :", resultado1, "\n")
cat("suma_enteros − media_enteros  :", resultado2, "\n")
cat("suma_enteros / suma_pares     :", resultado3, "\n")
```

</details>

### Visualización rápida

Con R Markdown podemos mostrar gráficas directamente en el documento,
sin necesidad de guardar archivos PNG por separado.

```{r ejercicio2-graficas, fig.width=10, fig.height=4}
vec_pares   <- c(2, 4, 6, 8, 10)
vec_enteros <- 1:100
media_pares   <- mean(vec_pares)
media_enteros <- mean(vec_enteros)

par(mfrow = c(1, 3), mar = c(4, 4, 3, 1))

# Barras de vec_pares
barplot(vec_pares,
        names.arg = paste0("v", 1:5),
        col = "darkslategray", border = "white",
        main = "Vec_pares",
        xlab = "Elemento", ylab = "Valor", ylim = c(0, 13))
abline(h = media_pares, col = "tomato", lwd = 2, lty = 2)

# Histograma de vec_pares
hist(vec_pares, col = "#C1FFC1", border = "white",
     main = "Distribución vec_pares",
     xlab = "Valores", ylab = "Frecuencia", breaks = 5)
abline(v = media_pares, col = "tomato", lwd = 2, lty = 2)

# Línea de vec_enteros
plot(vec_enteros, type = "l", col = "#E87B4C", lwd = 2,
     main = "Vec_enteros (1 a 100)",
     xlab = "Índice", ylab = "Valor")
abline(h = media_enteros, col = "darkred", lwd = 2, lty = 2)

par(mfrow = c(1, 1))
```

---

## Parte 7 — Ejercicio 3: escribe tu propio `for`

**Instrucciones:**

Tienes las calificaciones de 5 estudiantes. Escribe un `for` que recorra
la lista e imprima para cada uno:

- Si `calificacion >= 60`: `"Nombre obtuvo X -> APROBADO"`
- Si `calificacion <  60`: `"Nombre obtuvo X -> REPROBADO"`

**Datos:**

```{r ejercicio3-datos}
nombres_est <- c("Ana", "Juan", "Maria", "Pedro", "Sofia")
califs      <- c(85, 45, 92, 58, 76)
```

**Estructura de ayuda:**

```r
for (i in 1:length(nombres_est)) {
  if (califs[i] >= 60) {
    cat(...)   # APROBADO
  } else {
    cat(...)   # REPROBADO
  }
}
```

```{r ejercicio3-espacio}
# --- TU CÓDIGO AQUÍ ---


```

<details>
<summary>**Ver solución**</summary>

```{r ejercicio3-solucion}
for (i in 1:length(nombres_est)) {
  if (califs[i] >= 60) {
    cat(nombres_est[i], "obtuvo", califs[i], "-> APROBADO\n")
  } else {
    cat(nombres_est[i], "obtuvo", califs[i], "-> REPROBADO\n")
  }
}
```

</details>

---

## Parte 8 — Proyecto integrador

Pon en práctica todo lo aprendido: tipos de objetos, `data.frame`,
estadísticas, `for` y gráficas.

**Contexto:** eres el coordinador académico de una carrera con 8 estudiantes.
Tienes sus datos del semestre y necesitas generar un reporte completo.

### Paso 1: Crear el `data.frame`

```{r proyecto-datos}
grupo <- data.frame(
  nombre       = c("Ana", "Luis", "Maria", "Carlos",
                   "Sofia", "Pedro", "Elena", "Jorge"),
  edad         = c(22L, 25L, 21L, 23L, 20L, 24L, 22L, 21L),
  calificacion = c(90.5, 58.0, 95.3, 82.1, 47.6, 76.4, 88.0, 63.5),
  carrera      = factor(c("Economia", "Derecho", "Economia", "Derecho",
                          "Economia", "Derecho", "Economia", "Derecho")),
  semestre     = c(4L, 6L, 2L, 8L, 2L, 4L, 6L, 8L)
)

print(grupo)
```

### Paso 2: Estadísticas del grupo

```{r proyecto-estadisticas}
promedio_grupo <- mean(grupo$calificacion)
mejor_nota     <- max(grupo$calificacion)
peor_nota      <- min(grupo$calificacion)
num_aprobados  <- sum(grupo$calificacion >= 60)
num_reprobados <- sum(grupo$calificacion <  60)

cat("Promedio del grupo  :", round(promedio_grupo, 2), "\n")
cat("Calificación más alta:", mejor_nota, "\n")
cat("Calificación más baja:", peor_nota,  "\n")
cat("Aprobados  :", num_aprobados,  "de", nrow(grupo), "\n")
cat("Reprobados :", num_reprobados, "de", nrow(grupo), "\n")
```

### Paso 3: Reporte individual con `for`

```{r proyecto-reporte}
cat("====== Reporte individual ======\n")

for (i in 1:nrow(grupo)) {

  nom <- grupo$nombre[i]
  cal <- grupo$calificacion[i]
  car <- as.character(grupo$carrera[i])
  sem <- grupo$semestre[i]

  estado  <- if (cal >= 60) "APROBADO" else "REPROBADO"
  mencion <- if (cal >= 90) "** Mención Honorífica **" else ""

  cat(nom, "|", car, "| Semestre", sem,
      "| Calificación:", cal, "|", estado, mencion, "\n")
}
```

### Paso 4: Gráfica de calificaciones

En R Markdown la gráfica aparece directamente en el documento — no necesitamos `png()` ni `dev.off()`.

```{r proyecto-grafica, fig.width=8, fig.height=5}
orden   <- order(grupo$calificacion, decreasing = TRUE)
cal_ord <- grupo$calificacion[orden]
nom_ord <- grupo$nombre[orden]
colores <- ifelse(cal_ord >= 60, "#4CAF50", "#E57373")

par(mar = c(5, 6, 4, 2))

barplot(
  cal_ord,
  names.arg = nom_ord,
  col       = colores,
  border    = "white",
  main      = "Calificaciones del Grupo — Semestre 2026",
  xlab      = "Estudiante",
  ylab      = "Calificación",
  ylim      = c(0, 110),
  las       = 1
)

abline(h = 60,             col = "red",  lwd = 2, lty = 2)
abline(h = promedio_grupo, col = "blue", lwd = 2, lty = 3)

legend(
  "topright",
  legend = c("Aprobado", "Reprobado",
             "Mín. aprobatoria (60)",
             paste0("Promedio (", round(promedio_grupo, 1), ")")),
  fill   = c("#4CAF50", "#E57373", NA, NA),
  lty    = c(NA, NA, 2, 3),
  col    = c(NA, NA, "red", "blue"),
  lwd    = c(NA, NA, 2, 2),
  border = NA,
  bty    = "n"
)
```

---

## Resumen de la clase

| Tipo       | Ejemplo              | `class()`     | Uso típico                        |
|------------|----------------------|---------------|-----------------------------------|
| `numeric`  | `1.64`               | `"numeric"`   | Medidas continuas                 |
| `integer`  | `25L`                | `"integer"`   | Conteos, índices                  |
| `character`| `"Economía"`         | `"character"` | Texto, etiquetas                  |
| `logical`  | `TRUE`               | `"logical"`   | Condiciones, filtros              |
| `vector`   | `c(78, 85, 92)`      | tipo base     | Series de valores del mismo tipo  |
| `factor`   | `factor(c(...))`     | `"factor"`    | Variables categóricas             |
| `data.frame`| `data.frame(...)`   | `"data.frame"`| Tablas de datos (lo más usado)    |

---

## Para la próxima clase

Practica estos conceptos con datos propios:

1. Crea un `data.frame` con información de 5 personas que conozcas
   (nombre, edad, ciudad, una variable numérica de tu elección)
2. Calcula la media y el máximo de tu variable numérica
3. Usa un `for` para imprimir una oración sobre cada persona

---
